ACORDAO-COMPLETO-2355674

ACÓRDÃO 5182/2020 ATA 13/2020 - SEGUNDA CÂMARA

VISTOS, relatados e discutidos estes autos da Tomada de Contas Especial instaurada pelo Ministério do Turismo em face da impugnação total das despesas realizadas com recursos do Convênio 718059/2009, celebrado com o Município de Água Branca/PI, com o objetivo de apoiar a realização do "Festival Cultural de Água Branca", no período de 04 a 06/12/2009. 
	ACORDAM, os Ministros do Tribunal de Contas da União, reunidos em sessão da 2ª Câmara, diante das razões expostas pelo Relator, em: 
9.1. excluir as empresas R. Comunicações e Marketing Ltda. e Global Comunicação e Assessoria Ltda. da presente relação processual; 
9.2. com fundamento no art. 202, § 3º, do Regimento Interno/TCU, fixar novo e improrrogável prazo de 15 (quinze) dias, a contar da notificação, para que o Sr. João Luiz Lopes de Sousa comprove o recolhimento, ao Tesouro Nacional, da quantia abaixo discriminada, atualizada monetariamente a partir da respectiva data até a efetiva quitação, na forma da legislação em vigor, abatida, na oportunidade, a quantia já restituída:
	VALOR (R$) 
	DATA
	NATUREZA

	14.240,00
	13/01/2010
	Débito

	2.100,00 
	02/03/2010
	Crédito

9.3. cientificar o Sr. João Luiz Lopes de Sousa de que, nos termos do art. 12, § 2º, da Lei 8.443/1992 c/c o art. 202, § 4º, do RI/TCU, a liquidação tempestiva do débito atualizado monetariamente saneará o processo e o Tribunal julgará as respectivas contas regulares com ressalva, dando-lhe quitação, mas que a falta de liquidação tempestiva da dívida ensejará que o TCU venha a julgar as contas irregulares, com imputação de débito atualizado monetariamente e acrescido de juros de mora;
	9.4. autorizar, nos termos do art. 26 da Lei 8.443/1992 c/c o art. 217 do Regimento Interno/TCU, o parcelamento da dívida em até 36 (trinta e seis) parcelas mensais e sucessivas, atualizadas monetariamente, esclarecendo ao responsável que a falta de pagamento de qualquer parcela importará no vencimento antecipado do saldo devedor, sem prejuízo das demais medidas legais.

Tomada de Contas Especial instaurada pelo Ministério do Turismo em face da impugnação total das despesas realizadas com recursos do Convênio 718059/2009, celebrado com o Município de Água Branca/PI, com o objetivo de apoiar a realização do Festival Cultural de Água Branca, no período de 04 a 06/12/2009.

Segunda Câmara

Município de Água Branca/PI.

3. Responsáveis: João Luiz Lopes de Sousa (XXX.085.675-XX); R. Comunicações e Marketing Ltda. (07.371.506/0001-56); e Global Comunicação e Assessoria Ltda. (09.048.720/0001-00).

13.1. Ministros presentes: Ana Arraes (Presidente), Augusto Nardes, Aroldo Cedraz e Raimundo Carreiro.
13.2. Ministros-Substitutos presentes: Marcos Bemquerer Costa (Relator) e André Luís de Carvalho.

MARCOS BEMQUERER

p class="list_Paragraph">A composição da prestação de contas de convênio firmado pelo Ministério do Turismo deve observar a legislação vigente à época da celebração da avença e o prescrito no termo de ajuste, sendo sempre necessário que o cumprimento do objeto pelo convenente reste indubitavelmente comprovado, conforme entendimento assentado por este Tribunal no Acórdão 1459/2012-TCU-Plenário.
Caso os documentos enumerados no art. 28 Instrução Normativa STN 1/1997 e no art. 58 da então vigente Portaria Interministerial 127/2008 não sejam suficientes para comprovar a execução do objeto do convênio, podem ser exigidos outros elementos de prova. 
Conforme entendimento veiculado no subitem 9.2.3 do Acórdão 1435/2017-TCU-Plenário, a ausência de contrato de exclusividade entre o artista/banda e o empresário registrado em cartório pode não ensejar, por si só, o julgamento pela irregularidade das contas, a depender das circunstâncias inerentes a cada caso concreto.
Diante do atesto inequívoco da realização do evento pelo concedente e da demonstração, por meio dos documentos de execução de despesa integrantes da prestação de contas, do nexo de causalidade existente entre a movimentação dos recursos federais e a consecução das metas físicas pactuadas, a possível incompatibilidade da contratação de intermediação de atrações artísticas com o disposto pelo art. 25, inciso III, da Lei 8.666/1992, não implica débito. 
Reconhecida a boa-fé do gestor, fixa-se novo e improrrogável prazo para que ele comprove o recolhimento, ao Tesouro Nacional, das quantias, atualizadas monetariamente, referentes à inexecução parcial de itens de infraestrutura que não comprometeram a realização do evento.  
RELATÓRIO
	Trata-se da Tomada de Contas Especial instaurada pelo Ministério do Turismo - MTur em razão da impugnação total das despesas realizadas com recursos do Convênio 718059/2009 (peça 1, p. 32-49 e 54) , celebrado em 03/12/2009 com o Município de Água Branca/PI, com o objetivo de apoiar a realização do "Festival Cultural de Água Branca", prevista para os dias 04 a 06/12/2009, de acordo com o plano de trabalho aprovado (peça 1, p. 11-12) . 
2.	Para a execução do ajuste, foi pactuada a aplicação de R$ 30.000,00 pelo Convenente e de R$ 500.000,00 pela União (peça 1, p. 38) , os quais foram transferidos da seguinte forma (peça 1, p. 52-53) :
	Número
	Data
	Valor

	2010OB800016
	05/01/2010
	300.000,00

	2010OB800024
	08/01/2010
		200.000,00

3.	O ajuste teve vigência no período de 03/12/2009 a 03/03/2010, com prazo de prestação de contas de até trinta dias a contar do seu encerramento (peça 1, p. 37 e 44) . 
4.	O evento foi supervisionado nos dias 05 e 06/12/2009 (peça 1, p. 56-63) . A técnica do MTur que compareceu in loco atestou a efetiva realização da festividade, a observância das especificações fixadas no Plano de Trabalho aprovado e a utilização da logomarca do Ministério do Turismo no palco e em todo o material gráfico produzido. Em suma, afirmou expressamente serem satisfatórios os resultados atingidos, à exceção das seguintes ressalvas técnicas (peça 1, p. 60) :
		a) banheiros químicos, modelo standard, com 2,20m de altura, 1,20m de largura e 2,50m de comprimento: foi verificada no local do evento a presença de apenas 30 dos 50 banheiros químicos previstos;
		b) grupo gerador de energia com potência de 180 kva: foi verificada no local do evento a presença de apenas 2 dos 4 geradores previstos;
		c) contratação de empresa para a impressão da Revista 'Guia para Profissionais de Eventos': a ação não foi executada; nenhum exemplar da revista foi apresentado. 
5.	A prestação de contas, encaminhada em 30/03/2010 (peça 1, p. 81-145; peça 2, p. 1-18) e os elementos complementares fornecidos pela municipalidade (peça 2, p. 35-44 e 55-107) receberam do concedente as análises abaixo relacionadas:
	a) Parecer de Análise 2.028/2010, de 19/05/2010 (peça 2, p. 20-25) ,
	b) Nota Técnica de Análise 654/2012, de 10/08/2012 (peça 2, p. 27-32) ,
	c) Nota Técnica de Reanálise 216/2013, de 04/03/2013 (peça 2, p. 45-51) ,
	d) Nota Técnica de Reanálise 798/2013, de 27/08/2013 (peça 2, p. 66-69) ,
	e) Nota Técnica de Análise Financeira 701/2013, de 30/12/2013 (peça 2, p. 115-117) .
6.	A Nota Técnica de Reanálise 798/2013 glosou despesas no valor de R$ 137.360,00:  
	a)	R$ 54.260,00 referentes ao cachê do grupo musical Trombone e Cia;
	b)	R$ 42.000,00 despendidos a título de cachê da banda Mary Jane;
	c)	R$ 9.600,00 relativos ao pagamento de dois geradores de energia;
	d)	R$ 4.800,00 destinados ao aluguel de 20 banheiros químicos;
	e)	R$ 7.500,00 associados a despesas não comprovadas com serviços de limpeza; e
	f)	R$ 19.200,00 despendidos com serviços de segurança.
7.	A Nota Técnica de Análise Financeira 701/2013 reprovou integralmente a execução financeira por duplo fundamento: a) o não encaminhamento de "cópias dos contratos de exclusividade firmados entre os artistas que se apresentaram no evento e os empresários contratados pelo convenente, tampouco cópia das publicações dos respectivos Contratos de Inexigibilidade no Diário Oficial da União no prazo previsto no art. 26 da Lei 8.666/1993", e b) a falta, para os outros itens do plano de trabalho, de "comprovação da exclusividade do fornecedor contratado, contrariando o disposto no art. 25, inciso I, da Lei 8.666/1993, caracterizando a dispensa irregular do procedimento licitatório".  
8.	A Secretaria Federal de Controle Interno certificou a irregularidade das contas (peça 2, p. 151) e a autoridade ministerial manifestou haver tomado ciência desse parecer (peça 2, p. 159) .
9.	No TCU, o Auditor Federal de Controle Externo incumbido da instrução do processo propôs citar o Sr. João Luiz Lopes de Sousa, Prefeito na gestão 2009-2012, para no prazo de quinze dias, recolher ao Tesouro Nacional as seguintes quantias (peça 10) :
	a) R$ 353.260,00, atualizada monetariamente a partir de 08/01/2010 até a data do efetivo recolhimento, e/ou apresentar alegações de defesa quanto à não comprovação da boa e regular aplicação desses recursos, com ofensa ao art. 30 da IN STN 1/1997, à Cláusula Terceira, inciso II, letra m, do Termo de Convênio e ao Plano de Trabalho;
	b) R$ 137.360,00, atualizada monetariamente a partir de 13/1/2010 até a data do efetivo recolhimento, solidariamente com a empresa Global Comunicação e Assessoria Ltda., e/ou apresentar alegações de defesa quanto à inexecução do Contrato Administrativo 103/2009;
	c) R$ 218.000,00, atualizada monetariamente a partir de 13/01/2010 até a data do efetivo recolhimento, solidariamente com a empresa R. Comunicações e Marketing Ltda., e/ou apresentar alegações de defesa quanto à inexecução do Contrato Administrativo 104/2009. 
10.	O Diretor Técnico da Secretaria de Controle Externo no Estado do Piauí - Secex/PI (peça 11) , ora denominada Secretaria do TCU no Estado do Piauí - SEC/PI, e o Secretário de Controle Externo (peça 12) , propuseram o arquivamento do feito sem julgamento do mérito com base no disposto no art. 93 da Lei 8.443/1992, nos arts. 169, inciso VI, e 213 do RI/TCU, bem como nos arts. 19 e 6º, inciso I, da IN/TCU 71/2012. A proposta está amparada nas seguintes premissas: 
	a) a contratação irregular de profissional do setor artístico por inexigibilidade de licitação, efetuada com base em declarações de exclusividade limitadas aos dias e à localidade do evento, não conduz à existência do dano quando comprovada a realização do objeto e não houver evidência de sobrepreço; 
	b) é indevida a impugnação de despesas nos valores de R$ 54.260,00, R$ 42.000,00, R$ 7.500,00 e R$ 19.200,00, efetuada na Nota Técnica de Reanálise 798/2013 (peça 2, p. 66-69) , porque decorre da exigência de documentos não previstos pelo termo de convênio para a prestação de contas;
	c) o débito remanescente, de R$ 14.240,00, relativo a 13/10/2010, compreende despesas programadas no plano de trabalho (peça 1, p. 65-68) e pagas (peça 1, p. 87-91) que não foram detectadas em fiscalização, conforme consta no Relatório de Supervisão in loco 352/2009 (peça 1, p. 56-63) :
	c.1) 2 unidades de geradores de energia, no valor de R$ 9.480,00 [2 x R$ 4.740,00 (peça 1, p. 87) = R$ 9.480,00]; e
	c.2) 20 unidades de banheiros químicos, no valor de R$ 4.760,00 [20 x R$ 238,00 (peça 1, p. 87) = R$ 4.760,00].
	d) o débito remanescente, atualizado até 1º/01/2017, alcança a cifra de R$ 22.541,92 em (peça 9) , inferior ao valor mínimo para a constituição de TCE; por isso deve ser mantido sob a responsabilidade solidária do Sr. João Luiz Lopes de Sousa e da empresa Global Comunicação e Assessoria Ltda., beneficiária dos recursos sem a devida contraprestação dos serviços.
11.	O Ministério Público junto ao TCU, representado pelo Procurador Júlio Marcelo de Oliveira (peça 13) , sustentou que, segundo decidido por este Tribunal nos Acórdãos Plenários 1.459/2012 e 1.435/2017, embora a realização do evento tenha sido atestada mediante Relatório de Supervisão in loco, a ausência do registro dos contratos e das cartas de exclusividade de artistas e bandas em cartório impede a comprovação do nexo causal dos respectivos pagamentos. Portanto, propôs que a citação do Sr. João Luiz Lopes de Sousa contemplasse, além do débito de R$ 14.240,00, os valores despendidos com a intermediação das atrações artísticas, solidariamente com as empresas beneficiadas.  
12.	Em consonância com proposto pelo Parquet especializado, determinei (peça 14) a citação do Sr. João Luiz Lopes de Sousa, em regime de solidariedade com:   
	a) a empresa Global Comunicação e Assessoria Ltda. (peça 17) , pela importância original de R$ 159.300,00, referente aos débitos abaixo discriminados: 
	a.1) R$ 14.240,00 decorrente da execução parcial do objeto do Contrato Administrativo 103/2009, ante a não comprovação de 2 unidades de geradores de energia, no valor de R$ 9.480,00, e de 20 unidades de banheiros químicos, no montante de R$ 4.760,00; 
	a.2) R$ 145.060,00 devido à não comprovação do nexo de causalidade entre os recursos federais transferidos e as despesas indicadas na prestação de contas, em face da ausência dos contratos de exclusividade e/ou de cartas de exclusividade registrados em cartório e dos comprovantes de pagamento dos cachês aos artistas/bandas indicados no plano de trabalho (Trombone e Cia.: R$ 54.260,00, Mary Jane: R$ 42.000,00, Soraia Castelo Branco: R$ 12.000,00, Vavá Ribeiro: R$ 18.800,00, e Lázaro do Piauí: R$ 18.000,00) ; 
	b) a empresa R. Comunicações e Marketing Ltda., pela importância original de R$ 218.000,00, devido à não comprovação do nexo de causalidade entre os recursos federais transferidos e as despesas indicadas na prestação de contas, em face da ausência dos contratos de exclusividade e/ou de cartas de exclusividade registrados em cartório e dos comprovantes de pagamento dos cachês aos artistas/bandas indicados no plano de trabalho (Jerry Adriani: R$ 72.000,00, Geraldo Azevedo: R$ 74.000,00, e Geraldinho Lins: R$ 72.000,00) .
13.	As alegações de defesa e os elementos que as acompanharam (peças 38) foram analisados pela SEC/PI na instrução autuada à peça 37, abaixo transcrita, no essencial, com ajustes de forma:
"EXAME TÉCNICO
 [Alegações de defesa do] Sr. João Luiz Lopes de Sousa (peça 38, p. 1-21) 
11.	De relevo mencionar que o ora responsável apresenta suas alegações de defesa desenvolvidas em tópicos, os quais, por didática, serão mantidos (...) 
12.	Quanto à tempestividade, argumenta que a sua manifestação é tempestiva, eis que solicitou dilação do prazo inicial e que, portanto, entende que o seu prazo deve escoar apenas na data de 22 de fevereiro de 2018 (peça 38, p. 1-2) .
13.	Em relação ao tópico do objeto da presente tomada de contas e dos documentos constantes nos autos, a unidade técnica do Ministério tinha ciência dos serviços que seriam contratados pelo empenho dos recursos federais, consoante se vê do parecer emitido em 3/12/2009 (peça 38, p. 2) , às vésperas da realização do evento.
13.1.	O convênio [foi] firmado em 3 de dezembro de 2009 e executado nos dias imediatamente subsequentes, sob a chancela do parecer da assessoria jurídica do município, no qual constou a conclusão de que 'a documentação das empresas Global Comunicação e Assessoria Ltda. e R. Comunicações e Marketing Ltda. é a mais adequada à plena satisfação dos fins buscados nesta contratação' (peça 1, p. 110-111 c/c peça 38, p. 3) .
13.2.	Realizado o evento, foi lavrado Relatório de Supervisão in loco 352/2009 (peça 1, p. 56-63) , que [apontou] como pendências apenas o fornecimento a menor de banheiros químicos e geradores de energia (peça 38, p. 3) .
13.3.	Apresentadas as justificativas da Prefeitura Municipal e o Relatório de Cumprimento Total do Objeto, os recursos foram empenhados às prestadoras de serviços, sendo devolvidos, ao final, R$ 2.100,00 (dois mil e cem reais) aos cofres do Tesouro Nacional (peça 38, p. 3) .
13.4.	Constam os termos de exclusividade de direitos celebrados entre os artistas e as empresas representantes (peça 2, p. 75-107, c/c peça 38, p. 4) , sem a interveniência do gestor municipal. Porém, por ocasião da reanálise das notas técnicas referentes ao convênio, a unidade do Ministério do Turismo compreendeu persistentes as pendências relativas aos banheiros químicos e ao gerador de energia, e acrescentou como suposta irregularidade a falta de fotografias e filmagens referentes às apresentações das bandas Mary Jane e Trombone e Cia. Muito embora tenha sido aprovada a execução física do projeto, foi reprovada a aplicação de recursos do convênio em face de uma suposta irregularidade na dispensa de licitação para contratação dos artistas que participaram do evento, uma vez que a exclusividade [de representação] dos artistas contratados não teria sido cedida por prazo indeterminado, descaracterizando a inviabilidade de competição (peça 38, p. 4) .
13.5.	Apesar de o fato gerador da tomada de contas ser de janeiro de 2010, apenas em março de 2015 foi certificado o débito com a Fazenda Nacional, consoante Relatório de Auditoria 398/2015 da Controladoria-Geral da União (peça 2, p. 125-129) . O procedimento perante o TCU foi instaurado em 30 de junho de 2015. Após a manifestação de opiniões divergentes [entre o Auditor, o Diretor e o Secretário e o MP/TCU], apenas em janeiro de 2018, após mais de oito anos da realização do evento objeto do convênio, foi o ora responsável instado a realizar o pagamento do montante devido perante a Corte de Contas (peça 38, p. 4-5) .
14.	Quanto à questão da prescrição da pretensão [punitiva], assere que somente após mais de oito anos dos fatos em discussão a Corte de Contas veio a requerer ao demandado o pagamento de valores supostamente devidos (peça 38, p. 5-6) .
14.1.	O largo decurso temporal entre os fatos geradores e a aplicação da sanção ocasiona severos prejuízos ao aparato estatal e, sobretudo, ao seu direito de defesa, haja vista a dificuldade de acesso a provas que podem ser essenciais à comprovação da plena idoneidade de sua conduta, razão pela qual existe no direito brasileiro o instituto da prescrição, inclusive no âmbito da Administração Pública, como meio de estabilização temporal das relações jurídicas, a exemplo do Decreto 20.910/1932, art. 1º, da Lei 9.873/1999, art. 1º, e da Lei 8429/1992, art. 23 (peça 38, p. 6-7) .
14.2.	Todavia, caso esta Corte compreenda ser aplicável a imprescritibilidade prevista no art. 37, § 5°, da Constituição, o responsável argui a aplicação da prescrição quinquenal à eventual multa que venha a ser aplicada no âmbito do presente processo e [a] rejeição, ainda que parcial, das imputações que lhe são feitas, com fulcro nas razões apresentadas nos tópicos seguintes (peça 38, p. 7) .
15.	Há divergência sobre o valor controvertido, eis que o Ofício 1607/2017 faz referência a dois valores absolutamente distintos do suposto débito do demandado, razão pela qual requer, desde já, que o montante máximo controvertido seja fixado em R$ 610.433,67 (seiscentos e dez mil, quatrocentos e trinta e três reais e sessenta e sete centavos) , atualizado até 6.12.2017 (peça 38, p. 7-8) .
16.	Em relação ao tópico da ausência de especificação da conduta do agente público que ensejou a instauração da tomada de contas e da falta de elementos concretos que justifiquem a glosa integral dos contratos objeto de apuração, diz que a instauração da presente tomada de contas se deu a partir de elementos absolutamente genéricos que obstam a precisão na delimitação da sua conduta, conforme se depreende do Relatório de TCE 564/2014 (peça 2, p. 125-129) , na medida em que tal relatório não aponta quais irregularidades ensejaram a glosa do valor integral do convênio objeto de apuração, tampouco as condutas dolosas do agente público aptas a ensejar dano ao erário, que nem mesmo é indicado (peça 38, p. 9) .
16.1.	Da Instrução do Auditor de Contas, em sentido similar, é possível depreender que a irregularidade consistiria na falta de 'comprovação da boa e regular aplicação dos recursos repassados àquela municipalidade à conta do Convênio 718059/2009 (...) , face a não apresentação da documentação complementar exigida' (peça 10, p. 6) , concluindo o ilustre Auditor pela necessidade de citação para ressarcimento dos valores devidos, na integralidade do montante resultante do convênio celebrado entre o município e a União (peça 38, p. 9) .
16.2.	Salta aos olhos, porém, a existência de farta documentação dos autos comprovando a efetiva realização dos eventos que foram objeto da contratação. Nesse sentido, o Relatório de Supervisão in loco do Ministério do Turismo (peça 1, p. 56-63) não poderia ser mais explícito, donde se lê que o evento efetivamente ocorreu, a execução das ações foi concluída, os serviços e bens contratados foram executados, as bandas efetivamente se apresentaram, as especificações técnicas do evento estavam de acordo com o plano de trabalho aprovado, houve divulgação do evento, o público-alvo foi atingido e o evento colaborou para o desenvolvimento do turismo, gerando efetivamente maior fluxo para a região (peça 38, p. 9) .
16.3.	O referido relatório chega a apontar que 'os resultados obtidos foram muito bons, destacando-se a plena colaboração da Convenente, que disponibilizou pessoal para acompanhar todas as fases da vistoria. Em sua companhia foi efetuada a verificação da maioria dos bens e serviços contratados, conforme o plano de aplicação apresentado pela Convenente' (peça 1, p. 62) , para, então, concluir que 'de modo geral, podemos concluir que o evento foi importante para o Estado do Piauí, principalmente, por ter divulgado as principais atividades culturais da região' (peça 1, p. 62) . Ou seja, o evento ocorreu nos termos planejados e o [responsável] colaborou com a fiscalização da execução do convênio (peça 38, p. 9-10) .
16.4.	Em verdade, no referido Relatório de Supervisão in loco apenas houve anotação de inexecução em relação aos seguintes aspectos (peça 1, p. 61 c/c peça 38, p. 10) :
'V - RESSALVAS TÉCNICAS - CONTRATAÇÕES DE BENS E SERVIÇOS
		Item
	Observações 

	1
	Banheiros Químicos - modelo standard altura de 2,20m, largura 1,20m, comprimento 2,50m.
	Foi verificada no local do evento a presença de apenas 30 banheiros químicos.

	2
	Grupo Gerador de energia - com potência de 180 kva.
	Foi verificada no local do evento a presença de apenas 02 geradores.

	3
	Contratação de empresa para a impressão da Revista 'Guia para profissionais de eventos' com especificações
	A ação não foi executada - nenhum exemplar da revista foi apresentado. O valor relativo à Etapa n. 9 do respectivo Plano de Trabalho deverá ser devolvido de forma corrigida ou glosado caso o pagamento ainda não tenha sido realizado.

16.5.	Sobre o item 3 do quadro acima, esclarece que tal item não constava do plano de trabalho original, razão pela qual sequer houve glosa posterior relativa a tal ressalva (peça 38, p. 10) .
16.6.	No que tange aos 20 (vinte) banheiros químicos e aos 2 (dois) grupos geradores de energia, aduz que a Prefeitura Municipal justificou, conforme peça 2, p. 56 e 57, que tais materiais foram utilizados no evento 'Arte na Feira', ocorrido na mesma data, mas em localidade diversa daquela em que efetuada a verificação in loco. Ainda, na mesma ocasião, foram juntados os contratos de prestação de serviços artísticos firmados entre a Prefeitura Municipal e as duas empresas prestadoras de serviços e as provas de sua publicação no Diário Oficial dos Municípios. Porém, a despeito disso, o Ministério do Turismo reportou que não houve apresentação comprobatória referente a diversos itens (peça 2, p. 61, c/c peça 38, p. 10) , conforme abaixo:
'Informamos que o Convenente não apresentou documentação comprobatória dos seguintes itens:
1. Mary Jane: R$ 42.000,00
2. Trombone e Cia. : R$ 54.260,00
3. Banheiros químicos: R$ 4.800,00
4. Gerador de energia: R$ 9.600,00
5. Serviço de limpeza: R$ 7.500,00
6. Serviço de segurança: R$ 19.200,00
Orientamos que a área financeira adote providências cabíveis para devolução dos recursos referentes aos itens acima mencionados, que perfazem um total de R$ 137.360,00 (cento e trinta e sete mil trezentos e sessenta reais) .'
16.7.	Relativamente à suposta inexecução do contrato relativamente às apresentações das bandas Mary Jane e Trombone e Cia., o relatório do Ministério ignorou o Relatório de Supervisão in loco  352/2009, realizado por sua agente (peça 38, p. 11) , e os vídeos encaminhados pela Prefeitura Municipal, ao informar que '[o] convenente apresentou o mesmo vídeo apresentado anteriormente (fl. 228) , que, no entanto, não contém a comprovação da efetiva apresentação no evento dos shows das referidas bandas' (peça 2, p. 67) . Porém o Ministério do Turismo não encaminhou à Corte de Contas os vídeos que acompanharam a resposta da Prefeitura, observando-se [nestes] autos um salto da fl. 227 (peça 2, p. 64) para a fl. 231 (peça 2, p. 66) do processo administrativo perante o MTur, de sorte que o referido vídeo, que contém inclusive entrevista dos artistas referidos, aparentemente, desapareceu dos autos do processo administrativo, dificultando a defesa nesse particular. De todo modo, ressalta o ora responsável que a apresentação das bandas foi testemunhada pela agente pública.
16.8.	Salienta que anos após a realização do evento foi notificado da injusta reprovação do convênio, sob o argumento de não ter respondido às solicitações do Ministério do Turismo, o que efetivamente não condiz com a verdade. Assim é que, sem direito a contraditório e sem nenhum questionamento anterior, a Nota Técnica 701/2013 da Coordenação de Prestação de Contas do MTur concluiu, em 30 de dezembro de 2013, mais de quatro anos após ocorrido o evento, pela reprovação da execução financeira, conforme o que segue (peça 2, p. 116, c/c peça 38, p. 12-13) :
'Tendo em vista as recomendações do TCU nos Acórdão 96/2008-TCU-Plenário e 3826/2013, 5051/2013 e 5370/2013, da 1ª Câmara, assim como as obrigações assumidas pelo convenente na cláusula terceira do Termo de Convênio, observa-se que não foram encaminhadas as cópias dos Contratos de Exclusividade firmados entre os artistas que se apresentaram no evento e os empresários contratados pelo convenente, tampouco cópias das publicações dos respectivos Contratos de Inexigibilidade no Diário Oficial da União no prazo previsto no artigo 26 da Lei 8666/93.
Ressalta-se que os 'Contratos de Exclusividade' diferem dos 'Contratos de Cessão de Direitos, Declarações e Cartas' anexados ao SICONV, que conferem exclusividade apenas para os dias correspondentes à apresentação dos artistas e que são restritas à localidade do evento.
Dessa foi possível identificar que as contratações das atrações musicais ocorreram por meio de INTERMEDIAÇÃO, uma vez que as exclusividades não foram cedidas por prazo indeterminado, descaracterizando a inviabilidade de competição, haja vista que qualquer empresa organizadora de eventos poderia ter pactuado Contrato de Cessão Temporária de Direitos. Para que restasse configurada a regularidade do procedimento de Inexigibilidade realizado, as contratações deveriam ter ocorrido diretamente com os artistas ou com seus representantes legais.
Acerca dos demais itens do plano de trabalho, observa-se que também foram contratados por meio de Inexigibilidade sem a devida comprovação da exclusividade do fornecedor contratado (fl.130) , contrariando o disposto no inciso I do artigo 25 da Lei 8.666/93 e caracterizando a dispensa irregular do procedimento licitatório devido.
Diante do exposto, recomenda-se a reprovação das contas deste convênio e solicita-se a devolução dos recursos transferidos pelo Mtur devidamente atualizados conforme Execução Financeira abaixo e Demonstrativo de Débito anexo (artigos 60 e 63 da Portaria 127/2008) .'
16.9.	Depreende-se, aduz o responsável, que anos após ter apresentado defesa administrativa referente a outras questões, a unidade técnica do Ministério concluiu pela reprovação da execução financeira por dispensa irregular do procedimento licitatório. Sucede que nenhuma referência é feita a tal irregularidade na Instrução do Auditor de Contas (peça 10) e, indo mais além, o Diretor da SEC-PI/D1 espanca qualquer dúvida sobre irregularidades na dispensa de licitação ao dizer que 'da constatação de ter havido irregularidades na contratação não deriva, automaticamente, conclusão de ocorrência de dano, especialmente no presente caso, em que o concedente confirmou in loco a realização do objeto conveniado' (peça 11, p. 2) , ressaltando, ademais, que 'algumas despesas que foram impugnadas foram motivadas por exigência de documentação não prevista para a prestac¿a¿o de contas no termo do convênio (peça 1, p. 32-49) '  (peça 11, p. 3) , razão pela qual manifestou-se por que fossem afastados do rol do débito: 'a) R$ 54.260,00 referentes ao 'cachê' do grupo musical Trombone e Cia; b) R$ 42.000,00 referentes aos pagamentos realizados à banda Mary Jane; e) R$ 7.500,00 relativos a despesas com serviços de limpeza, não comprovados; e f) R$ 19.200,00 de recursos despendidos com serviços de segurança' (peça 11, p. 3, c/c peça 38, p. 12) .
16.10. Todavia, em que pesem os judiciosos fundamentos do mencionado relatório, o Parecer do Ministério Público de Contas do TCU pugnou pela citação do ora responsável por razões distintas daquelas elencadas nas notas técnicas do MTur e no parecer do Auditor da SECEX-PI. Em verdade, o MP junto ao TCU não vislumbrou problemas na falta de fotografias ou registros de parte dos eventos e tampouco vislumbrou irregularidade de contas em razão da inexigibilidade de licitação levada a cabo pela Prefeitura Municipal. (...) 
16.11. Além de entender pendente a comprovação de 2 unidades de geradores de energia e 20 unidades de banheiros químicos, no valor total originário de R$ 14.220,00 (quatorze mil, duzentos e vinte reais) , o douto Parquet impugnou a integralidade dos contratos celebrados com os artistas pela única e exclusiva razão de que 'esses documentos contêm reconhecimento de firma [peça 2, pp. 75/7, 78/8,  83/7, 88/90, 91/5, pp. 96/8, 99/103,  pp. 105/7], mas não há informação acerca do registro dos contratos e das cartas de exclusividade em cartório' (peça 13, p. 7) e entender que 'não há comprovação do devido nexo causal relativo ao pagamento dos artistas e das bandas' (peça 13, p. 7) , enfatiza o ora responsável (peça 38, p. 13-14) .
16.12. Como se vê, salvo no que diz respeito às pendências relativas aos 2 geradores de energia e às 20 unidades de banheiros químicos, os distintos órgãos deste Colendo Tribunal e o ilustre Ministério Público não lograram sequer alcançar uma delimitação do que efetivamente é objeto da presente apuração, sem [a qual] a defesa resta absolutamente prejudicada, porquanto impossível saber as imputações precisamente levadas a efeito na tomada de contas (peça 38, p. 14) . 
17.	Assim, em relação ao tópico dos banheiros químicos e geradores e do reconhecimento parcial de débito, ante a não comprovação de 2 unidades de geradores de energia, no valor de R$ 9.480,00, e de 20 unidades de banheiros químicos, no montante de R$ 4.760,00, totalizando R$ 14.240,00, alega que a Prefeitura Municipal justificou o uso dos materiais no evento 'Arte na Feira' (peça 2, p. 56 e 57) , ocorrido na mesma data, mas em localidade diversa daquela verificada in loco. Nada obstante os esforços para buscar, anos após a realização do evento, a comprovação de utilização dos materiais, não obteve êxito nessa tarefa, razão pela qual opta pelo recolhimento imediato da dívida, requerendo-se ao Ministro Relator, na forma do art. 217 do Regimento Interno do TCU, que lhe seja facultado o pagamento parcelado em 36 (trinta  e seis) prestações mensais, e, bem assim, forte na atestação de sua boa-fé e na inexistência de outras irregularidades, como se demonstrará a seguir, requer, outrossim, que sejam as contas julgadas regulares com ressalva e seja expedida a quitação de dívida tão logo realizado seu pagamento (peça 38, p. 14-15) .
18.	Quanto ao tópico dos contratos que têm por objeto apresentações de artistas, repele integralmente a imputação (...) da não comprovação do devido nexo de causalidade entre os recursos federais transferidos e as despesas indicadas na prestação de contas em face da ausência dos contratos de exclusividade e/ou de cartas de exclusividade registrados em cartório, eis que, do que se vê do ofício de citação, a integralidade do valor referente à contratação de artistas restou glosada pelo Ministério Público de Contas do TCU pela única e exclusiva razão de que os contratos de exclusividade firmados entre os artistas e as empresas que os agenciaram não haviam sido registrados em cartório (peça 38, p. 15) .
18.1.	Como amplamente consabido no âmbito do TCU, diz o ora responsável, os contratos de exclusividade juntados ao processo têm o objetivo de comprovar o cumprimento da exigência constante no art. 25, III, da Lei 8.666/1993 ('art. 25. É inexigível a licitação quando houver inviabilidade de competição, em especial: (...) III - para contratação de profissional de qualquer setor artístico, diretamente ou através de empresário exclusivo, desde que consagrado pela crítica especializada ou pela opinião pública.') ; que, até mesmo pela natureza dos eventos com apresentação artística, não se pode submeter a contratação de profissionais ao rito geral das concorrências públicas, pois cada público tem um alvo definido e um propósito político-cultural diferenciado. Não por acaso, desde o momento da propositura do convênio cuidou de especificar os artistas que seriam contratados com o objetivo precípuo de estimular o desenvolvimento cultural da cidade, sendo esta a razão porque a lei de licitações prevê procedimento de inexigibilidade de licitação para contratação de profissional do setor artístico, diretamente ou através de empresário exclusivo, quando consagrado pela crítica e pela opinião pública, como é o caso dos artistas então contratados (peça 38, p. 15) .
18.2.	O artista contratado por inexigibilidade de licitação deve ser contratado diretamente ou por intermediação de empresário exclusivo. Para cumprir esse objetivo, a Prefeitura Municipal de Água Branca apurou os contratos de cessão de direitos com exclusividade, presentes na tomada de contas, e constatou que todos foram firmados exclusivamente entre o artista e a empresa prestadora de serviços, sem a interveniência da Prefeitura ou de seus gestores, e tiveram sua autenticidade reconhecida mediante a aposição de selo cartorial. Inclusive, os artistas que se apresentaram incluíram diretamente suas assinaturas nos instrumentos particulares (peça 38, p. 16) .
18.3.	Posteriormente, a Prefeitura contratou as duas empresas que representavam os artistas mediante o pagamento de valores absolutamente compatíveis com os preços praticados em eventos do gênero, em nenhum momento questionados no curso do processo, e publicou todos os atos em diário oficial (peça 1, p. 126) , pelo que entende que se tem por plenamente cumpridos os requisitos legais estritos constantes do art. 25, III, da Lei de Licitações, o qual deve comportar interpretação restritiva, sobretudo quando se trata de direito [punitivo], eis que, não havendo qualquer prejuízo ao erário comprovado nos autos, não pode ser sancionado pela falta de registro dos contratos de exclusividade em cartório, por se tratar de requisito não presente na lei (...) (peça 38, p. 16) .
18.4.	Observa, também, calçando-se no Pronunciamento do Diretor (peça 11) e em jurisprudência desta Corte de Contas, que o entendimento tem caminhado no sentido de entender que 'a não apresentação de cópia do contrato de exclusividade firmado entre o artista e o seu empresário não é motivo suficiente, por si só, para caracterizar a ocorrência de dano aos cofres públicos' (Boletim de Jurisprudência 180 de 24/7/2017) , de modo que, consoante Voto condutor do Acórdão 689/2017-TCU-Primeira Câmara, tem-se que é firme a orientação no sentido de que a imputação de débito só é cabível 'quando não é possível atestar o pagamento para a empresa contratada pelo convenente ou quando há indícios de inexecução do evento objeto do convênio', haja vista que, no caso dos presentes autos, não há provas da falta de exclusividade tampouco há indícios de inexecução do evento (peça 38, p. 16-17) .
18.5.	Extrai-se do Relatório de Supervisão in loco do Ministério do Turismo que o evento efetivamente ocorreu, a ação foi concluída, os serviços e bens contratados foram executados, as bandas efetivamente se apresentaram, o evento foi divulgado, seguiu as especificações técnicas de acordo com o plano de trabalho aprovado e colaborou para o desenvolvimento do turismo e o público-alvo foi atingido. O Relatório chega a apontar que 'os resultados obtidos foram muito bons, destacando-se a plena colaboração da Convenente, que disponibilizou pessoal para acompanhar todas as fases da vistoria. Em sua companhia foi efetuada a verificação da maioria dos bens e serviços contratados, conforme o plano de aplicação apresentado pela Convenente' (peça 1, p. 62 c/c peça 38, p. 17) . Conclui que 'de modo geral, (...) o evento foi importante para o Estado do Piauí, principalmente, por ter divulgado as principais atividades culturais da região' (peça 1, p. 62-63 c/c peça 38, p. 17) .
18.6.	Aduz, ainda, que há inúmeras fotos registradas pela própria servidora do MTur comprovando as apresentações artísticas e a ampla adesão do público e que a municipalidade encaminhou ao MTur vídeos e matérias jornalísticas noticiando a realização integral do evento, pelo que não há qualquer razão para considerar não executados os serviços contratados mediante a execução do convênio. Ressalta, uma vez mais, que o registro em cartório não é exigido em lei, não havendo razão para a imputação de débito referente à mencionada alegação, mormente em face do que decidiu o STJ (AgRg no Ag 1353772/PE, Rel. Ministro Arnaldo Esteves Lima, Primeira Turma, julgado em 16/12/2010, DJe 02/02/2011) , no sentido de que a inviabilidade, para fins de prova da inexigibilidade de licitação, não depende necessariamente da pré-existência de um contrato de exclusividade, podendo ocorrer de outras formas (peça 38, p. 17-19) .
18.7.	Em arremate, diz que, tal qual a esfera da improbidade administrativa, o processo administrativo sancionador deve conter elementos aptos a ensejar a sua responsabilização, [dos quais o primeiro] é o dano. Relativamente aos contratos firmados para apresentações artísticas, não há um elemento sequer que indique lesão ao Erário, pois o evento efetivamente ocorreu e contribuiu para o atingimento das finalidades do convênio, assim como não há nos autos nenhum elemento subjetivo da responsabilidade, dolo ou culpa, para configurar débito, eis que pautou sua conduta pelo zelo necessário ao bem cuidar da coisa pública e calçou-se das cautelas necessárias ao bom andamento do processo licitatório, buscou parecer de assessor jurídico (constante dos autos, como já referido) , resguardou-se dos termos exatos do convênio e respondeu, quando demandado, aos elementos solicitados pelas autoridades administrativas, de modo que não se poderia imputar-lhe o pagamento da integralidade do valor do convênio no que tange às apresentações de artistas, na medida em que houve a execução das atividades contratadas e não houve nenhum indício de sobrepreço ou favorecimento na contratação, devendo-se observar que todos os recibos de pagamento, notas fiscais, comprovantes de transferências de recursos e demais documentos que comprovam a execução dos serviços constam dos autos, razões pelas quais argumenta ser imperativo o arquivamento da representação, sem qualquer imputação de responsabilidade nesse particular, na linha recomendada pelo Secretário da Secretaria de Controle Externo no Estado do Piauí  (peça 38, p. 19-20) .
19.	(...) 
19.1.	Ainda, com a finalidade de melhor instruir o feito, requer que seja requisitada, da Prefeitura Municipal de Água Branca-PI, a integralidade do Processo Administrativo 5/2009, que ensejou a contratação das empresas solidariamente responsáveis pelo débito impugnado, bem como as notas fiscais e demais documentos referentes à execução dos serviços, oportunizando-lhe posterior manifestação a seu respeito (peça 38, p. 20) .
19.2.	Por fim, ante todo o exposto, requer: 
a) seja declarada a prescrição da pretensão ressarcitória ou, ao menos, das multas porventura aplicadas no âmbito do presente processo; 
b) sejam as empresas litisconsortes citadas (Global Comunicação e Assessoria Ltda. e R. Comunicações e Marketing) , inclusive nas pessoas de seus sócios, para responderem solidariamente por débitos porventura resultantes de rejeição das alegações de defesa, sob pena de nulidade; 
c) ultrapassada a preliminar, requer que o débito seja limitado ao valor de R$ 14.240,00 (quatorze mil, duzentos e quarenta reais) , referente à falta de comprovação da execução do convênio, unicamente em relação aos 2 geradores de energia e aos 20 banheiros químicos previstos para o evento; 
d) seja o valor referido na alínea anterior parcelado em 36 (trinta e seis) prestações mensais, a serem quitadas mediante pagamento de guia de recolhimento;
e) sejam integralmente rejeitadas as irregularidades apontadas pelo Ministério Público de Contas no que tange à contratação de artistas para apresentações musicais executadas no âmbito do convênio sob apreço, com o consequente arquivamento da representação e declaração de quitação, nos termos do art. 17 da Lei 8.443/1992 (peça 38, p. 21) .
[Alegações de defesa da empresa] R. Comunicações e Marketing Ltda. (peça 40, p. 1-10, 11-44) 
20.	Os causídicos da ora responsável (...) averbam que inexiste irregularidade e/ou falha na prestação de contas do presente caso (peça 40, p. 1) .
 (...) 
22.	Em relação à questão dos Contratos/Cartas de Exclusividade apresentados, dizem que o Ministério Público de Contas se posicionou pela necessidade de apuração dos fatos sob o argumento de existir um suposto débito decorrente da não comprovação dos contratos ou cartas de exclusividade dos artistas musicais que se apresentaram naquele festival cultural para com a empresa contratada. Entretanto, todas as bandas que se apresentaram naquela festividade gozavam de carta de exclusividade para contratação, conforme os documentos em anexo, inclusive os artistas mencionados pelo MPC, quais sejam, Jerry Adriani, Geraldo Azevedo e Geraldinho Lins (peça 40, p. 2) .
22.1.	Além disso, todos os contratos/cartas foram registrados em cartório, conforme se nota dos documentos anexos (peça 40, p. 30-44) , em estrito cumprimento ao disposto no art. 25 da Lei 8.666/93, de sorte que todos os requisitos necessários para a inexigibilidade de licitação da contratação dos músicos acima citados estão devidamente preenchidos, uma vez que todos foram contratados por meio da empresa R. Comunicações que detinha exclusividade na sua contratação, conforme os documentos supracitados e pelo fato de todos eles serem artistas consagrados e respeitados tanto pela crítica especializada e pela opinião pública (peça 40, p. 2-3) .
22.2.	Portanto, inexiste qualquer irregularidade na prestação de contas realizada pela empresa contratada, vez que todos artistas, consagrados, foram contratados por meio de carta de exclusividade devidamente registrada em cartório, não merecendo qualquer guarida o posicionamento exarado pelo Parquet  (peça 40, p. 3) .
23.	Quanto ao pagamento dos cachês (...) , o Ministério Público de Contas alega que não foram apresentados os comprovantes de pagamento das bandas que se apresentaram na festividade do município de Água Branca/PI. Entretanto, sem qualquer fundamento as alegações do Parquet, vez que todos os artistas foram devidamente remunerados e, inclusive, consoante o posicionamento da Secretaria de Controle Externo no Estado do Piauí - Secex/PI, tem-se a afirmação da existência dos dispêndios no montante de R$ 218.000,00 (duzentos e dezoito mil reais) para pagamento dos consagrados artistas contratados por meio de empresa intermediária, sendo que os únicos gastos não comprovados, no valor de R$ 137.360,00 (peça 2, pp. 66-69) dizem respeito a itens não relacionados com os contratados com a empresa R. Comunicações, conforme se depreende da manifestação do corpo dirigente da Secex/PI (peça 11, p. 3, c/c peça 40, p. 3) . 
23.1.	Percebe-se, portanto, que nenhum dos itens pendentes de comprovação está relacionado àqueles intermediados pela empresa R. Comunicações, não havendo motivos para se falar em ausência de comprovação de pagamento dos cachês, sendo de se registrar, ainda, que todos os artistas contratados por meio da R. Comunicações realizaram as suas apresentações da forma como havia sido pactuada, sem nenhuma restrição e prejuízo ao público do evento (peça 40, p. 4) .
23.2.	Importante registrar que já se transcorreu quase uma década entre a realização dos eventos, ocorridos no já distante ano de 2009, e a instauração da presente Tomada de Contas Especial, dificultando a obtenção de provas pelos envolvidos e demonstrando, quiçá, o desinteresse da Administração Pública em sua instauração, razão pela qual entendem que, diante de todos esses motivos, não há razão para subsistir a presente Tomada de Contas Especial, vez que não há nenhuma irregularidade no caso, pelo que pugnam pelo arquivamento do feito (peça 40, p. 4) .
24.	Sobre a desnecessidade de instauração de Tomada de Contas e do débito inferior a R$ 100.000,00, corroboram com o Pronunciamento do Diretor da Secex-PI (peça 11) , no sentido da desnecessidade de se instaurar Tomada de Contas Especial no presente caso, haja vista que os únicos débitos que possivelmente podem se enquadrar como irregulares na prestação de contas daquele evento dizem respeito aos R$ 14.240,00 (quatorze mil, duzentos e quarenta reais) referentes às 02 (duas) unidades de geradores de energia e 20 (vinte) unidades de banheiros químicos que não foram encontrados no local do evento, conforme o Relatório de Supervisão in loco do Ministério do Turismo, pelo que, de acordo com as regras de racionalização e economia processual do próprio TCU, o posicionamento pelo arquivamento de pretensas Tomadas de Contas se impõe, conforme disciplina o art. 6º, da IN/TCU 71/2012, c/c os arts. 47 e 93, da Lei Orgânica do TCU (peça 40, p. 5-6) .
25.	No que concerne ao dano ao erário, o Parquet sustenta a existência de um débito decorrente da não apresentação das cartas de exclusividade firmadas com os consagrados artistas que se apresentaram naquelas festividades e por inexistir demonstração de pagamento dos cachês das bandas. Ocorre que a existência das cartas de exclusividade é inquestionável, conforme os documentos em anexo (peça 40, p. 30-44) . De igual modo, o pagamento do cachê dos artistas também é incontestável, pois, conforme discriminado anteriormente, os únicos débitos que estariam pendentes de comprovação daquele evento festivo não dizem respeito a itens contratados perante a R. Comunicações, pois são de responsabilidade de terceiros que não se confundem com a empresa ora defendida (peça 40, p. 6) .
25.1.	Ressaltam, outrossim, que a festividade ocorreu no já distante ano de 2009, fator temporal que impõe um imenso obstáculo a ser ultrapassado para o fim de comprovar a quitação de pagamentos. Mencionam que inexiste manifestação/reclamação de qualquer daqueles artistas (consagrados) contratados no sentido de não terem sido remunerados pela empresa intermediária, salientando que artistas tão respeitados quanto os que se está diante não perdoariam a inexistência do pagamento de seus cachês, como forma de se manterem respeitados no meio artístico e como forma de manterem a dignidade dos seus trabalhos, razão pela qual entendem que não há que se falar em inadimplemento da empresa ora responsável e, por conseguinte, em dano ao erário, vez que todas as obrigações foram devidamente cumpridas e não há qualquer comprovação de suposto inadimplemento nos autos, pelo que se ratifica a preponderância e a necessidade de ser arquivada a presente Tomada de Contas Especial (peça 40, p. 7) .  
26.	Relativamente à questão da inexistência de conduta dolosa, aduzem que o Ministério Público de Contas, ao expor suas razões, não se desincumbiu da obrigação de evidenciar supostas condutas dolosas da empresa R. Comunicações e Marketing na prestação de contas, vez que o parecer exarado pelo Parquet se resume a opinar por irregularidades na prestação de contas em virtude da 'ausência dos contratos de exclusividade e/ou cartas de exclusividade registrados em cartório'. Contudo, todos os artistas musicais mencionados no parecer do MPC foram contratados com cartas de exclusividade e todas as contratações foram devidamente registradas em cartório, conforme salientado anteriormente (peça 40, p. 7-8) .
26.1.	Ademais, dizem os causídicos, tratou-se de produção de evento de razoável monta, um festival, onde as atrações fizeram apresentações em sequência, de acordo com programação artístico-cultural determinada às finalidades do evento, quanto à promoção da cultura regional, com atrações consagradas regional e nacionalmente, de modo que, escorando-se em julgado do TJ-PE (TJ-PE - AGV: 186785 PE 01867858, Relator: Ricardo de Oliveira Paes Barreto, Data de Julgamento: 29/10/2009, 8ª Câmara Cível) que aduz que 'a contratação em exame em verdade contemplou um 'pacote' de artistas para apresentação sequenciada, em conformidade com a programação artístico-musical proposta pela produtora, programação essa que, considerada como um todo, era insuscetível de licitação, por inviabilidade concreta de competição', entendem, desta forma, que não há como se comprovar a prática de qualquer irregularidade da prestação de contas, mormente porque, quanto às atrações contratadas através da ora responsável, sequer pesa qualquer suspeita de não realização do espetáculo (peça 40, p. 8-9) .
26.2.	Além disso, arrematam, ainda que inexistisse carta/contrato de exclusividade entre a empresa e os artistas musicais, não existiriam motivos para se falar em prática de ato improbo e/ou irregularidade da prestação de contas da R. Comunicações, pois, conforme entendimento do STJ, 'o comando normativo do art. 2, III, da Lei 8.666/93, cuja inviabilidade de competição não se esgota nas hipóteses dos incisos elencados, impõe contratação de artista por meio de empresário exclusivo. Contudo, conforme bem assinalou o aresto impugnado, essa inviabilidade não depende necessariamente da pré-existência de um contrato de exclusividade, podendo ocorrer de outras formas. (...) ' (AgRg no Ag 1353772 / PE, rel. Min. Arnaldo Esteves Lima, j. 16.12.2010) , portanto, não há que se falar em irregularidade das contas prestadas pela ora responsável, uma vez que nem sequer o contrato/carta de exclusividade é uma exigência unânime para a hipótese de inexigibilidade de licitação e nem, tampouco, de irregularidade na prestação de contas, estando também ausente qualquer demonstração de conduta dolosa, razão pela qual a aplicação de penalidades por suposta falha na prestação de contas se mostra inadequada (peça 40, p. 9) .
27.	Dessarte, em arremate final, requerem os causídicos da empresa R. Comunicações, diante do exposto, o arquivamento desta Tomada de Contas Especial, em virtude:
	i) da demonstração das contratações de artistas renomados e consagrados para realização das festividades por meio de empresa intermediária que detinha a exclusividade de suas contratações, conforme os contratos/cartas de exclusividade em anexo;
	ii) do inequívoco pagamento dos cachês das bandas musicais, conforme se depreende das fiscalizações realizadas e da inexistência de observações quanto a ausência de pagamento dos artistas contratados por meio da empresa R. Comunicações e Marketing Ltda.;
	iii) de não existirem dúvidas quanto à apresentação dos artistas (consagrados) contratados mediante a empresa ora responsável naquele festival, realizado há quase uma década, em plena conformidade com as cláusulas entabuladas nos contratos firmados entre as entidades; 
	iv) das regras de racionamento e de economia processual entabuladas nas normas internas deste c. Tribunal, em razão de o valor do suposto débito ser bem inferior a quantia de R$ 100.000,00 (cem mil reais) , conforme explicitado pelo corpo dirigente da Secex/PI; 
	v) e, por fim, da ausência de demonstração de conduta dolosa praticada pela empresa R. Comunicações e Marketing e por inexistir comprovação de dano ao erário.
[Alegações de defesa da empresa] Global Comunicação e Assessoria Ltda. (peça 42, p. 1-11) 
28.	O causídico da empresa ora responsável inicia descrevendo as irregularidades ensejadoras de débito pelas quais a empresa ora responsável é chamada a apresentar as suas alegações de defesa, quais sejam: a) execução parcial do objeto do Contrato Administrativo 103/2009, firmado com o município de Água Branca/PI, ante a não comprovação de 2 unidades de geradores de energia, no valor de R$ 9.480,00, e de 20 unidades de banheiros químicos, no montante de R$ 4.760,00, totalizando R$ 14.240,00; b) não comprovação do devido nexo de causalidade entre os recursos federais transferidos e as despesas indicadas na prestação de contas, em face da ausência dos contratos de exclusividade e/ou de cartas de exclusividade registrados em cartório e dos comprovantes de pagamento dos cachês aos artistas/bandas indicados no plano de trabalho (Trombone e Cia: R$ 54.260,00; Mary Jane: R$ 42.000,00; Soraia Castelo Branco: R$ 12.000,00; Vavá Ribeiro: RS 18.800,00; e Lázaro do Piauí: R$ 18.000,00) , no valor total de R$ 145.060,00 (peça 42, p. 1) .
29.	Diz o causídico que o '1º Festival Cultural de Água Branca' foi devidamente realizado, tendo atraído grande público do próprio município, de regiões vizinhas, de outras cidades de dentro e de fora do estado (peça 42, p. 2) . 
29.1.	Na mesma toada, relata que a empresa ora responsável foi contratada para prestar, além das atrações dos artistas musicais, uma série de serviços, dentre os quais a limpeza e segurança do evento e a instalação de banheiros químicos no local, os quais foram providenciados nos moldes do que ficou estabelecido no contrato (peça 42, p. 2) .
29.2.	Ocorre que, por tradição, lembra o causídico, os festivais realizados naquele município não são centralizados em um único local, conforme constou em informação prestada pelo município na qual ficou assinalado que (peça 42, p. 2) :
'É preciso esclarecer que os banheiros químicos e grupo de geradores foram todos utilizados consoante o plano de trabalho, considerando que a fiscalização não observou os banheiros utilizados na parte de estrutura de camarins e organização, além daqueles utilizados no evento 'Arte na Feira', realizado concomitantemente com o Festival Cultural, só que um outro local, qual seja, o Mercado Público Municipal. A glosa, então, se mostra indevida.'
29.3.	No tocante aos serviços de segurança e limpeza, o próprio relatório de vistoria in loco [atestou] que, aparentemente, as normas de segurança, limpeza e organização foram seguidas; que as instalações elétricas necessárias ao pleno funcionamento do evento foram executadas com esmero e bom acabamento; e que a convenente preocupou-se em contratar pessoas para fazerem a limpeza no local do evento durante todas as apresentações. O referido relatório ainda considerou como boa a avaliação no aspecto limpeza, organização e segurança, deixando claro que verificou no local a presença de seguranças e pessoas fazendo a limpeza constantemente. Dessa feita, conclui o causídico, inexistiu qualquer deficiência no cumprimento do plano de trabalho (peça 1, p. 61, c/c peça 42, p. 2) .
29.4.	Quanto às atrações, restou comprovado nos autos que [elas] foram efetivamente contratadas e se apresentaram no evento, e que a empresa, ora responsável, possuía as cartas de exclusividade das referidas atrações à época da realização do evento, o que justifica a inexigibilidade que resultou em sua contratação (peça 42, p. 2) . 
29.4.1. Citando o Acórdão 96/2008-TCU-Plenário deste TCU, demonstra saber que a Administração Pública, ao contratar artista através de empresário exclusivo, deve exigir o contrato de exclusividade artística para tomar conhecimento da sua vigência, da remuneração cobrada pelo empresário e do seu âmbito territorial de atuação. Aduz que foi demonstrado que as cartas de exclusividade foram devidamente apresentadas, juntamente com contrato de cessão de direitos, de modo que a inexigibilidade encontra-se plenamente justificada. Ademais, salienta que através da carta de exclusividade demonstra-se que, para os dias de realização do evento, o artista somente pode ser contratado através de determinada empresa, restando clara a inviabilidade da concorrência por ato formal que atribui ao empresário caráter de exclusividade, aliado ao fato de que, por se tratar de atração artística consagrada, a competição fica prejudicada (peça 42, p. 3) .
29.4.2. Diz, ainda, que o STJ, no Agravo de Instrumento 1.353.772/PE (2010/0167208-0) , Relator Ministro Arnaldo Esteves Lima, disciplinou, acerca do comando normativo do art. 2, inciso III, da Lei 8.666/93, que a inviabilidade de competição não se esgota nas hipóteses dos incisos elencados e que, na contratação de artista por meio de empresário exclusivo, essa inviabilidade não depende necessariamente da pré-existência de um contrato de exclusividade, podendo ocorrer de outras formas (peça 42, p. 3) .
29.4.3. No mesmo sentir, apresenta julgado do TJ-PE (AGV 186785/PE, Relator Ricardo de Oliveira Paes Barreto, Data de Julgamento: 29/10/2009, 8ª Câmara Cível) , no qual resta consignado que a impossibilidade de competição, em sede de contratação de artistas por intermédio de produtora, não depende necessariamente, em qualquer hipótese, da pré-existência de contrato de exclusividade entre a produtora e os artistas, eis que a contratação em exame em verdade contemplou um pacote de artistas para apresentação sequenciada, em conformidade com a programação artístico-musical proposta pela produtora que, considerada como um todo, era insuscetível de licitação, por inviabilidade concreta de competição (peça 42, p. 3-4) .
29.4.4. Desta forma, ainda na dicção do causídico, não há como se comprovar a prática de qualquer ato irregular, mormente porque, quanto às atrações contratadas através da empresa ora responsável, sequer pesa qualquer suspeita de não realização do espetáculo, estando comprovado nos autos que todas as apresentações efetivamente aconteceram, razão pela qual, tendo em vista a ausência de quaisquer provas que indiquem o enriquecimento ilícito ou qualquer vantagem econômica ilícita por parte da ora responsável, bem como, ausentes qualquer indício de dolo em lesar cofres públicos, de burla à legislação ou de angariar recursos de forma improba e sem o equivalente serviço ofertado, não deve permanecer no polo passivo desta presente Tomada de Contas (peça 42, p. 4) .
30.	Quanto à questão da ausência de responsabilidade solidária da ora responsável, alega que nenhuma das situações [mencionadas] no art. 209, § 5°, do Regimento Interno deste TCU pode ser verificada no caso em apreço, não havendo qualquer razão que justifique a atribuição de responsabilidade solidária à empresa, uma vez que ela foi contratada para intermediar a apresentação de bandas que efetivamente se apresentaram no evento, não havendo assim qualquer dano a ser reparado (peça 42, p. 4-5) .
30.1.	Sinala, em acréscimo, que a empresa ora responsável prestou os serviços para os quais foi legalmente contratada, recebeu o justo pagamento em razão do contrato, diante da efetiva prestação dos serviços, de sorte que não há nos autos indícios de que tenha havido prejuízo ao erário, não havendo, portanto, dano a ser ressarcido (peça 42, p. 5) .
30.2.	Reitera o causídico a inexistência de enriquecimento ilícito e que as provas acostadas aos autos asseveram a excelência dos serviços ofertados, todos de acordo e nos moldes estabelecidos pelo contrato, pelo que nenhuma conduta da empresa pode justificar a sua inclusão como responsável subsidiária e devedora nos presentes autos, em virtude do que se impõe o afastamento da responsabilidade solidária da empresa, por não haver sido apontado em seu desfavor qualquer conduta que justifique sua punição, inexistindo também definição por lei de conduta a ela atribuída que decorra em responsabilidade solidária (peça 42, p. 5) .
Análise
31.	As alegações de defesa apresentadas, dada a sua similitude, possibilitam a análise conjunta.
 (...) 
33.	Quanto à questão da tempestividade, as alegações de defesa do Sr. João Luiz Lopes de Sousa são tempestivas, eis que teve ciência do ofício citatório em 23/1/2018 (peça 22) , fora-lhe autorizada a prorrogação de prazo por mais 15 dias (peça 33) e, enfim, apresenta-as em 22/2/2018 (peça 38) . 
33.1.	As alegações de defesa da empresa Global Comunicação e Assessoria Ltda. também são tempestivas, eis que teve ciência do ofício citatório em 27/2/2018 (peça 39) e apresentou suas alegações de defesa em 7/3/2018 (peça 42) .
33.2.	A empresa R. Comunicações e Marketing Ltda. teve ciência do ofício em 23/2/2018 (peça 35) e apresentou suas alegações de defesa em 15/3/2018 (peça 40) , a destempo. Entretanto, entende-se que elas devem ser analisadas, seja porque vigora no TCU o princípio da verdade material, seja porque, com esteio no art. 161 do RI/TCU, as defesas dos demais responsáveis possuem circunstâncias objetivas que lhe aproveitam. 
34.	Em relação à questão da prescrição administrativa, argumento apresentado por parte do Senhor João Luiz Lopes de Sousa (parágrafos 14, 14.1 e 14.2) , calha referir que é entendimento manso e pacífico desta Corte de que, em face de eventual dano ao Erário, nenhum prazo prescricional extingue o consequente débito, sendo, inclusive, tal entendimento firmado na Súmula 282/TCU: 'as ações de ressarcimento movidas pelo Estado contra os agentes causadores de danos ao erário são imprescritíveis', pelo que não lhe socorre o argumento da prescritibilidade.
34.1.	De fato, este é o entendimento que melhor se casa com o disposto no art. 37, § 5º, da CF, eis que, de acordo com ensinamento de hermenêutica constitucional, tem-se que 'onde a lei não restringe, não cabe ao intérprete restringir', mormente quando se está a falar da Lei Maior, a Constituição Federal, pois que informada pelo 'princípio da máxima efetividade das normas constitucionais'.
34.2. 	Segundo tal princípio (máxima efetividade das normas constitucionais) , o intérprete, ao aplicar as normas constitucionais, deve fazer interpretação que mais eficácia lhes dê. Impõe-se a interpretação que maior força jurídica confira à norma constitucional, reconhecendo eficácia em todos os seus elementos constitutivos, e não com restrição aos seus termos. 
34.3.	Portanto, resta indevida a acepção restritiva ora pretendida, no sentido de tornar prescritíveis as ações ressarcitórias, a exemplo da presente Tomada de Contas Especial. A propósito, para restar estreme de dúvidas, nada melhor que trazer à colação a interpretação constitucional do dispositivo dada pelo órgão com competência para tanto, o STF:
'Improbidade administrativa. Alegação de prescrição. Embora imprescritíveis as ações de ressarcimento contra os agentes públicos que ilicitamente causaram lesão ao patrimônio público (art. 37, § 5º, da CF) , verifica-se a ocorrência da prescrição no que tange às sanções previstas na Lei nº 8429/92. [...]' (STF. 1ª Turma. AI 744973 AgR, Rel. Min. Luiz Fux, julgado em 25/06/2013) 
34.4.	No mesmo sentido tem-se julgado do STJ:
'É pacífico o entendimento desta Corte Superior no sentido de que a pretensão de ressarcimento por prejuízo causado ao erário, manifestada na via da ação civil pública por improbidade administrativa, é imprescritível. Daí porque o art. 23 da Lei nº 8.429/92 tem âmbito de aplicação restrito às demais sanções previstas no corpo do art. 12 do mesmo diploma normativo. [...]' (STJ. 2ª Turma. AgRg no REsp 1442925/SP, Rel. Min. Mauro Campbell Marques, julgado em 16/09/2014) 
34.5.	Outrossim, a despeito de o fato gerador da tomada de contas ser de janeiro de 2010, o ora responsável foi notificado pelo [MTUR], em 31/12/2013 (peça 2, p. 109-110) , sobre a reprovação da prestação de contas e a obrigação de ressarcir o valor transferido em face do Convênio 1416/2009, ressaltando, ainda, que o não recolhimento do débito apurado no prazo fixado seria motivo do registro da inadimplência do convenente no CAUC - Serviço Auxiliar de Informações para Transferências Voluntárias, dos diversos responsáveis no Cadin - Cadastro Informativo dos créditos não quitados de órgãos e entidades federais, bem como de instauração de Tomada de Contas Especial, conforme IN/TCU 71/2012 e Portaria MTur 112/2013. 
34.6.	Assim, ainda que se pudesse falar em prescritibilidade das ações de ressarcimento, o ora responsável foi chamado a apresentar a prestac¿a¿o de contas ou recolher o débito em apenas 3 anos do fato gerador do presente dano, havendo, portanto, o que se denomina interrupção da prescrição.
34.7.	Ademais, calha explicitar que o processo de TCE possui duas fases: interna e externa. A fase interna é a que se dá no âmbito do órgão concedente. A fase externa dá-se quando o processo ingressa no âmbito deste TCU. A notificação do responsável para apresentar a prestação de contas ou pagar o débito na fase interna da TCE interromperam a fluência de eventual prescrição.
34.8.	A prescrição da pretensão punitiva, consoante entendimento jurisprudencial deste TCU, se dá com 10 anos, os quais não transcorreram, pelo que não merece guarida a tese ventilada, senão veja-se:
'Transcorridos mais de dez anos da data do ato que ordenou a citação, a audiência ou a oitiva da parte, opera-se a prescrição da pretensão punitiva do TCU.' (Acórdão 178/2018-TCU-Plenário | Relator: Bruno Dantas) 
'A pretensão punitiva do TCU subordina-se ao prazo geral de prescrição de dez anos estipulado no art. 205 da Lei 10.406/2002 (Código Civil) , cuja contagem se inicia na data de ocorrência da irregularidade sancionada e se interrompe, uma única vez, na data do ato que ordenar a citação, a audiência ou a oitiva da parte, nos termos do art. 202, inciso I, do mesmo diploma legal.' (Acórdão 10364/2017-TCU-Segunda Câmara | Relator: Marcos Bemquerer) 
'A pretensão punitiva do TCU subordina-se ao prazo geral de prescrição indicado no art. 205 da Lei 10.406/2002 (Código Civil) , dez anos.' (Acórdão 1441/2016-TCU-Plenário | Redator: Walton Alencar Rodrigues) 
'No tocante à aplicação de multa, a prescrição da pretensão punitiva nos processos do TCU ocorre em dez anos, sendo a regra geral para as ações pessoais previstas no Código Civil.' (Acórdão 6974/2014-TCU-Primeira Câmara | Relator: Augusto Sherman) 
'Na ausência de prazo prescricional específico para o exercício da pretensão punitiva pelo TCU, aplica-se aos processos de controle externo o prazo de dez anos previsto no art. 205 do Código Civil.' (Acórdão 670/2013-TCU-Segunda Câmara | Relator: Benjamin Zymler) 
34.9.	Cumpre esclarecer, a propósito, que a contagem do prazo para fins de prescrição punitiva se inicia na data de ocorrência da irregularidade sancionada, interrompendo-se, uma única vez, na data do ato que ordenar a citação, nos termos dos arts. 189 e 202, inciso I, do Código Civil.
34.10. Em síntese, explica-se, o instituto da prescrição nos processos desta Casa obedece ao art. 37, § 5º, da Constituição Federal, no que tange ao ressarcimento do prejuízo (débito) , e ao art. 205 do Código Civil, no que se refere à pretensão punitiva (multa) . Assim, quanto ao débito, a ação é imprescritível, e, quanto à aplicação de sanções, prescreve em dez anos a contar da data de ocorrência das irregularidades.
35.	Sobre o largo decurso de tempo, apresentada pelos causídicos da empresa R. Comunicações e Marketing Ltda. (parágrafos 23.2 e 25.1) , cumpre dizer que não é o mero decurso do tempo, por si só, que enseja o arquivamento de uma TCE, por prejuízo da defesa.
35.1.	É bem verdade que processos tardios carregam maior risco de comprometimento do julgamento de mérito, na medida em que o longo tempo transcorrido, seja na fase interna ou externa do processo, poderá configurar violação ao princípio da ampla defesa, a depender da análise das circunstâncias do caso concreto. 
35.2.	Todavia, a conclusão pela ofensa ao devido processo legal e ao princípio da ampla defesa não prescinde do exame detido da situação concreta. Somente o decurso de tempo não pode levar à presunção de prejuízo àquele valioso princípio e, por consequência, a se considerarem iliquidáveis as contas, ou mesmo à extinção do processo sem julgamento de mérito. 
35.3.	Com efeito, eventual impedimento à plenitude do exercício de defesa, ou mesmo dificuldade na sua realização, deve vir acompanhado de prova, cabendo à parte o ônus dessa evidenciação. É assente que cabe à parte o ônus de comprovar o eventual impedimento à plenitude do exercício de defesa ou mesmo dificuldade em sua realização, em razão do transcurso de grande lapso temporal entre os fatos e a citação.
35.5.	Nessa linha tem se orientado a jurisprudência mais recente deste Tribunal:
'Cabe ao responsável o ônus de comprovar o eventual impedimento à plenitude do exercício de defesa ou mesmo dificuldade em sua realização, em decorrência de grande transcurso de tempo entre a ocorrência dos fatos e a citação'. (Acórdão 443/2018-TCU-Plenário | Relator: José Múcio Monteiro) 
'O processo deve ser arquivado, por falta de pressupostos de desenvolvimento válido e regular, quando há o transcurso de tempo considerável entre a prestação de contas e a instauração da tomada de contas especial, somado à ausência de inequívoca ciência, pelo responsável, dos fatos tidos por irregulares, tornando inviável o exercício do direito ao contraditório e à ampla defesa.' (Acórdão 5714/2017-TCU-Primeira Câmara | Relator: Marcos Bemquerer) 
'O mero transcurso do tempo não acarreta, em toda e qualquer situação, prejuízo à ampla defesa ou à constituição do contraditório, devendo a configuração de tal prejuízo ser analisada em cada caso concreto, sob pena de violar-se a regra da imprescritibilidade das ações de cobrança de dano ao erário.' (Acórdão 3457/2017-TCU-Segunda Câmara | Relator: Marcos Bemquerer) 
'O longo transcurso de tempo entre a ocorrência da irregularidade e a instauração da tomada de contas especial não implica, automaticamente, sua nulidade. Uma vez instaurada, o largo interregno temporal apenas enseja o julgamento pela iliquidez das contas caso reste comprovado que, por este motivo, tenham sido prejudicados o contraditório e a ampla defesa do responsável.' (Acórdão 139/2017-TCU-Plenário | Relator: Bruno Dantas) 
'O longo decurso de tempo para instauração da tomada de contas especial não é, por si só, razão suficiente para levar à presunção de prejuízo à ampla defesa e, por consequência, a se considerarem iliquidáveis as contas. Eventual impedimento à plenitude do exercício de defesa, ou mesmo dificuldade na sua realização, deve ser provado, cabendo à parte o ônus dessa evidenciação.' (Acórdão 10452/2016-TCU-Segunda Câmara | Relator: Marcos Bemquerer) 
'O longo decurso de tempo entre a data da transferência dos recursos e a instauração da tomada de contas especial não é razão suficiente para o trancamento das contas, o qual só ocorrerá após a verificação de que o lapso temporal efetivamente prejudicou o exercício, pelo responsável, do direito à ampla defesa e ao contraditório.' (Acórdão 4372/2016-TCU-Segunda Câmara | Relator: André de Carvalho) 
35.6.	Nada obstante isso, é peremptório destacar que a citada jurisprudência é toda construída em cima do que se convencionou chamar de largo decurso de tempo, o qual, quer parecer, que seja aquele superior à 10 anos, ilação que se faz tomando-se por empréstimo a possibilidade prevista no art. 6º, inciso II, da IN/TCU 71/2012, com a redação dada pela IN/TCU 76/2016, de dispensa de instauração de tomada de contas especial quando houver transcorrido prazo superior a dez anos entre a data provável de ocorrência do dano e a primeira notificação dos responsáveis pela autoridade administrativa competente. Dessa feita, tendo em vista que a situação em apreço possui prazo aquém - e isso sem nem mencionar a existência de causa interruptiva e a necessidade de demonstração de prejuízo por parte do responsável que alega prejuízo da defesa -, nenhuma razão há para o provimento da razão pretendida pelo responsável.
36.	Sobre a questão da alegada inexatidão do valor do débito e delimitação do valor controvertido, argumento ventilado por parte do Senhor João Luiz Lopes de Sousa (parágrafo 15) , esclarece-se que a diferença de valores visualizada pelo responsável decorre de que o primeiro valor é atualizado sem o acréscimo de juros, quando haja o reconhecimento de boa-fé e quitação do débito, e o segundo, com os juros, para o caso de ter condenação do responsável em face da rejeição das suas alegações de defesa, consoante ilação dos arts. 12, § 2º, e 19, da Lei Orgânica do TCU (Lei 8.443/1992) .
37.	Quanto à alegação da inexistência do elemento subjetivo do dolo, ventilada pelo Sr. João Luiz Lopes de Sousa (parágrafo 18.7) e pelos causídicos das empresas R. Comunicações e Marketing Ltda. (parágrafos 26 e 26.2) e Global Comunicação e Assessoria Ltda. (parágrafo 29.4.4) , é curial distinguir que o débito imputado aos ora responsáveis, dada a sua natureza, não reclama a ocorrência de dolo, posto o seu caráter ressarcitório, pelo que queda inócuo perscrutar a sua ocorrência. 
37.1.	Corroborando, tem-se o seguinte excerto proveniente de jurisprudência deste Tribunal. Veja-se:
'Todos os que concorrerem para o cometimento de dano ao erário podem ser responsabilizados solidariamente, independentemente da existência de dolo ou má-fé, bastando a presença do elemento culpa, além do nexo de causalidade entre a ação omissivo-comissiva e o dano constatado.' (Acórdão 3694/2014-TCU-Segunda Câmara | Relator: André de Carvalho) 
37.2.	Tal raciocínio tem sua lógica extraída, inclusive, da diferença existente entre os institutos do débito e da multa. Ambos são adimplidos com pecúnia. Contudo, o débito tem cunho ressarcitório e constitui-se do montante do prejuízo suportado pelo erário, enquanto a multa tem natureza sancionatória da violação de um regramento legal ou contratual. 
37.3. 	Alinhada a esse pensamento é a lição de Maria Helena Diniz [in Dicionário Jurídico. São Paulo: Saraiva, 1998], que define a multa como sendo o 'ato ou efeito de multar quem infringe leis ou regulamentos', assim também é a explicação de De Plácido e Silva [in Vocabulário Jurídico. 26ª ed. Rio de Janeiro: Forense, 2005] que diz que a multa, em sentido amplo, é 'a sanção imposta à pessoa, por infringência à regra ou ao princípio de lei ou ao contrato, em virtude do que fica na obrigação de pagar certa importância em dinheiro'. 
37.4. 	Realmente é esta a mens legis que se extrai do cotejo do art. 57 e 58 da LO/TCU. O débito sempre envolve uma falha/insuficiência na consecução do objeto pactuado ou programa de governo, de modo a redundar em um prejuízo para o erário, possuindo, por isso, natureza ressarcitória, sem a necessidade de se fazer qualquer juízo de valor sobre a conduta do responsável para efeito de condená-lo em débito, posto que retira seu fundamento de validade diretamente do dever de prestar contas que é imposto a todo aquele que gere recursos públicos (art. 70, parágrafo único, da CF) , ao passo que a multa, por sua natureza sancionatória, exige sempre a demonstração/evidenciação da culpa lato sensu, nas suas modalidades de dolo ou culpa em sentido estrito. 
 (...) 
38.	Postas essas questões iniciais (...) , cumpre proceder à análise da questão fulcral destes autos: a demonstração da boa e regular gestão dos recursos públicos federais. 
39.	Nesse sentir, pairaram dúvidas sobre a parte tida como corretamente executada com os recursos federais adrede transferidos (...) 
42.	A Nota Técnica de Reanálise 798/2013 (peça 2, p. 66-69) recomendou a devolução do montante de R$ 137.360,00 em virtude de irregularidades detectadas no convênio, a saber: 
	a) R$ 54.260,00 referentes ao 'cachê' do grupo musical Trombone e Cia; 		
	b) R$ 42.000,00 referentes aos pagamentos realizados à banda Mary Jane; 
	c) R$ 9.600,00 relativos aos pagamentos realizados por dois geradores de energia; 
	d) R$ 4.800,00 referentes a valores despendidos com o aluguel de 20 banheiros químicos;
	e) R$ 7.500,00 relativos a despesas com serviços de limpeza, não comprovados; e 
	f) R$ 19.200,00 de recursos despendidos com serviços de segurança.
43.	Sucede que, como bem pontuado no Pronunciamento da SEC-PI/D1, algumas despesas foram impugnadas na Nota Técnica de Reanálise 798/2013 (peça 2, p. 66-69) por exigência de documentação não prevista para a prestação de contas no termo do convênio (peça 1, p. 32-49) e, por esse motivo, não têm razão de ser.
44.	Nesse diapasão, só podem ser impugnadas as despesas relacionadas aos quantitativos de itens programados no plano de trabalho (peça 1, p. 65-68) que foram pagos (peça 1, p. 87-91) , mas que não foram detectados em fiscalização in loco (...) .
45.	Tal entendimento encontra eco nos seguintes julgados deste TCU: 
'Não há amparo legal para se exigir do gestor, como prova da realização de eventos, a apresentação de registros de filmagem ou fotográficos, se tal previsão não constar do termo de convênio.' (Acórdão 6712/2015-TCU-Primeira Câmara | Relator: Bruno Dantas) 
'Nos convênios firmados pelo Ministério do Turismo, não é cabível a responsabilização do gestor pela não apresentação de fotos, filmagens ou material de divulgação como prova da realização de eventos, se tal exigência não constou do	 termo de convênio.' (Acórdão 2465/2016-TCU-Primeira Câmara | Relator: Augusto Sherman) 
46.	Vê-se, pois, que a análise de prestação de contas relativa a convênios celebrados pelo Ministério do Turismo deve observar, quanto aos documentos que a compõem, a legislação vigente à época da celebração da avença e o prescrito no termo de ajuste. Para os casos anteriores a 2010, é possível a aprovação das contas sem que tenham sido apresentados os elementos descritos no art. 59 da Portaria MTur 112/2012 (fotografias, jornais pós-evento, CDs, DVDs, entre outros) , caso não tenham sido exigidos no respectivo instrumento de convênio e, desde que o cumprimento do objeto pelo convenente reste indubitavelmente comprovado por meio de outros documentos, especialmente dos enumerados no art. 28 da Instrução Normativa STN 1/97 e no art. 58 da Portaria Interministerial 127/2008, conforme as suas vigências.
47.	Corrobora este entendimento o Voto do Acórdão 1459/2012-TCU-Plenário, que, em consulta instaurada pelo Ministro do Turismo acerca da possibilidade de aprovação de prestações de contas de convênios referentes a eventos geradores de fluxo turístico, celebrados anteriormente ao exercício de 2010, sem os comprovantes requeridos no art. 59 da Portaria MTur 112/2012 (fotografias, jornais pós-evento, CDs, DVDs, entre outros) , disse expressamente que:
'9. Nesse sentido, e acompanhando a unidade instrutiva, julgo que, no mérito, deve ser respondido ao consulente que: 'A análise de prestação de contas relativas a convênios celebrados pelo Ministério do Turismo deve observar, quanto aos documentos que a compõem, a legislação vigente à época da celebração da avença e o prescrito no termo de ajuste. Para os casos anteriores a 2010, é possível a aprovação das contas sem que tenham sido apresentados os elementos descritos no art. 59 da Portaria MTur 112/2012 (fotografias, jornais pós-evento, CDs, DVDs, entre outros) , caso não tenham sido exigidos no respectivo instrumento de convênio e, desde que o cumprimento do objeto pelo convenente reste indubitavelmente comprovado por meio de outros documentos, especialmente dos enumerados no art. 28 da Instrução Normativa STN 1/97 e no art. 58 da Portaria Interministerial 127/2008, conforme as suas vigências.'
48. 	Imperioso notar que o dispositivo do referido Acórdão 1459/2012-TCU-Plenário, nada obstante ter sido vazado em concordância com o Voto do Relator, acabou por ser redigido com informação que não está totalmente conforme ao que foi expresso no Voto, senão veja-se:
'ACORDAM os Ministros do Tribunal de Contas da União, reunidos em Sessão plenária, ante as razões expostas pelo Relator, em:
9.1 com fundamento no art. 1º, inciso XVII, da Lei nº 8.443/1992 c/c arts. 264 e 265 do Regimento Interno do TCU, conhecer da presente consulta, visto preenchidos os requisitos de admissibilidade previstos à espécie;
9.2 responder ao consulente que:
9.2.1 a análise de prestação de contas relativas a convênios celebrados pelo Ministério do Turismo deve observar, quanto aos documentos que a compõem, a legislação vigente à época da celebração da avença e o prescrito no termo de ajuste, sendo sempre necessário que o cumprimento do objeto pelo convenente reste indubitavelmente comprovado;
9.2.2 para as situações anteriores a 2010, caso os documentos enumerados no art. 28 Instrução Normativa STN 1/97 e no art. 58 da então vigente Portaria Interministerial 127/2008 não sejam suficientes para comprovar a execução do objeto do convênio, poderão ser exigidos outros elementos de prova, tais como os estabelecidos a partir daquele ano (fotografias, jornais pós-evento, CDs, DVDs, entre outros) ;'
49.	Quanto a isso, trata-se, por certo, de mero erro material da transcrição, uma vez que o referido acórdão concorda com a tese expressa pelo Relator, que veio a ser confirmada em acórdãos mais recentes deste TCU, a exemplo da jurisprudência colacionada no parágrafo 45 retro, desta instrução.
50.	Dessarte, diante da ausência de previsão legal para a exigência em comento e do fato de os demais elementos contidos nos autos indicarem ter ocorrido execução desse específico objeto do convênio, considera-se caracterizada a ocorrência de dano ao erário apenas em relação às 2 unidades de geradores de energia, no valor de R$ 9.480,00 [2 x R$ 4.740,00 (peça 1, p. 87) = R$ 9.480,00], e às 20 unidades de banheiros químicos, no valor de R$ 4.760,00 [20 x R$ 238,00 (peça 1, p. 87) = R$ 4.760,00], num total de R$ 14.240,00.
51.	Noutro giro, a Nota Técnica de Análise Financeira 701/2013 (peça 2, p. 115-117) recomendou a reprovação das contas do ajuste em decorrência de dispensa irregular do devido procedimento licitatório e a devolução da quantia de R$ 497.900,00 (abatido o valor de R$ 2.100,00 devolvido, peça 1, p. 105) , forte em que as contratações das atrações musicais ocorreram por meio de intermediação e que as exclusividades não foram cedidas por prazo indeterminado, descaracterizando a inviabilidade de competição, haja vista que qualquer empresa organizadora de eventos poderia ter pactuado contrato de cessão temporária de direitos.
52.	O MP/TCU também entendeu haver irregularidade na prestac¿a¿o de contas relativa à apresentação dos artistas, eis que, segundo aduziu, os contratos de cessão de direitos e obrigações apresentados em nome dos artistas e em favor das empresas Global Comunicação e Assessoria Ltda. e R. Comunicações e Marketing Ltda. contêm reconhecimento de firma, mas não há informação acerca do registro dos contratos e das cartas de exclusividade em cartório (peça 2, p. 75-107) , razão pela qual, ainda que a realização do 'Festival Cultural de Água Branca' tenha sido atestada pelo Relatório de Supervisão in loco 352/2009 (peça 1, pp. 56/63 e 70/8) , pugnou o MPTCU pela não comprovação do devido nexo causal relativo ao pagamento dos artistas e das bandas. 
53.	Ora, é preciso obtemperar que o nexo de causalidade há de ser formado entre os recursos recebidos e as despesas efetuadas, de modo que o vício no instrumento contratual firmado, ou no seu antecedente, a licitação, não tem o condão de maculá-lo, em que pese seja uma infringência passível de apenação com multa. Em outras palavras, deixa-se assente que a falta de registro dos contratos e das cartas de exclusividade em cartório não tem o condão, por si só, de quebrar o nexo de causalidade.
54.	Posto isso, consoante registro feito pelo multicitado Pronunciamento da SEC-PI/D1, duas são as possibilidades aventadas por este TCU para o caso de contratação direta de artistas e bandas musicais, com base na hipótese de inexigibilidade prevista no art. 25, inciso III, da Lei 8.666/93, sem a devida comprovação de contrato de representação exclusiva entre artistas e os empresários, pessoas físicas ou jurídicas, que intermediavam o negócio, conforme segue.
55.	Uma primeira linha de entendimento aduz que a contratação feita nesses moldes constitui grave infração à norma legal que induz julgamento pela irregularidade das contas. Tal entendimento, dessume-se, tem sua razão de ser na diferenciação dos institutos do débito e da multa, apresentada alhures, e é encontrado nos Acórdão 5662/2014-TCU-Primeira Câmara, Ministro-Relator Bruno Dantas, 2.660/2015 - 1ª Câmara, Ministra-Relatora Ana Arraes, 1.440/2016 - 2ª Câmara, Ministra-Relatora Ana Arraes, e 4.639/2016 - 1ª Câmara, Ministro-Relator Walton Alencar Rodrigues, dentre muitos outros.
56.	Uma segunda linha de entendimento sustenta a configuração de impropriedades formais. Nesse sentido são os Acórdãos 5.069/2016, 2.821/2016, 7605/2015 e 422/2016, todos da 1ª Câmara e da relatoria do Ministro Weder de Oliveira.
57.	Por óbvio, ambas linhas de entendimento têm por pressuposto que seja comprovada a realização do objeto e a inexistência de evidências de sobrepreço, como é o caso destes autos, conforme se verá.
58.	De todo modo, mantida essa ordem de ideias, seja qual for a linha de entendimento adotada, não se pode pretender que a inexistência de registro dos contratos e das cartas de exclusividade em cartório infirme ou mesmo inviabilize, por si só, a formação do nexo de causalidade entre a receita adrede recebida e a despesa efetuada, tendo em vista, tão somente, falha no processo de inexigibilidade de licitação, na medida em que são coisas distintas e de consectários distintos também.
59.	Com efeito, são dos próprios julgados trazidos à colação pelo MP/TCU (Acórdão 1459/2017-TCU-Plenário) que se obtêm a escorreita ilação sobre a formação do nexo de causalidade, veja-se:
Voto do Acórdão 1459/2012-TCU-Plenário, de relatoria do Min. Augusto Nardes
7. Cabe ressaltar que a jurisprudência desta Corte de Contas é pacífica quanto à necessidade de os executores de convênios comprovarem a boa e regular aplicação dos recursos públicos. Transcrevo, a título de exemplo, trecho do Voto que antecede o Acórdão 2364/2007-TCU-Segunda Câmara, de relatoria do eminente Ministro Benjamin Zymler:
'10. Vale relembrar que, além do dever legal e constitucional de prestar contas do escorreito emprego dos recursos públicos recebidos, devem os gestores fazê-lo demonstrando o estabelecimento do nexo entre o desembolso dos referidos valores e os comprovantes de despesas realizadas com vistas à consecução do objeto conveniado. Desse modo, é imperioso que, com os documentos apresentados para comprovar o bom emprego dos recursos públicos, seja possível constatar que eles foram efetivamente utilizados no objeto pactuado, de acordo com os normativos legais e regulamentares vigentes.'
Acórdão 1435/2017-TCU-Plenário, de relatoria do Min. Vital do Rêgo
'ACORDAM os Ministros do Tribunal de Contas da União, reunidos em sessão plenária, ante as razões expostas pelo relator, em:
9.1. conhecer da consulta, por atender aos requisitos de admissibilidade;
9.2. responder ao consulente que:
9.2.1. a apresentação apenas de autorização/atesto/carta de exclusividade que confere exclusividade ao empresário do artista somente para o (s) dia (s) correspondente (s) à apresentação deste, sendo ainda restrita à localidade do evento, não atende aos pressupostos do art. 25, inciso III, da Lei 8.666/1993, representando impropriedade na execução do convênio;
9.2.2. do mesmo modo, contrariam o sobredito dispositivo legal as situações de contrato de exclusividade - entre o artista/banda e o empresário - apresentado sem registro em cartório, bem como de não apresentação, pelo convenente, do próprio contrato de exclusividade;
9.2.3. tais situações, no entanto, podem não ensejar, por si sós, o julgamento pela irregularidade das contas tampouco a condenação em débito do (s) responsável (is) , a partir das circunstâncias inerentes a cada caso concreto, uma vez que a existência de dano aos cofres públicos, a ser comprovada mediante instauração da devida tomada de contas especial, tende a se evidenciar em cada caso, entre outras questões, quando:
9.2.3.1. houver indícios de inexecução do evento objeto do convênio; ou
9.2.3.2. não for possível comprovar o nexo de causalidade, ou seja, que os pagamentos tenham sido recebidos pelo artista ou por seu representante devidamente habilitado, seja detentor de contrato de exclusividade, portador de instrumento de procuração ou carta de exclusividade, devidamente registrados em cartório.'
60.	Ou seja, diga-se mais uma vez, o que se quer aferir, por meio do nexo de causalidade, é se o artista (ou alguém por ele representado) , de fato, recebeu o pagamento em razão da sua respectiva apresentação artística.
61.	E, nessa senda, é curial demonstrar que as apresentações artísticas ocorreram de fato e, para tanto, tem-se a confirmação por parte do concedente, por meio do Relatório de Supervisão in loco 352/2009, da realização do objeto conveniado, ressalvado apenas os 2 geradores e os 20 banheiros (peça 1, p. 56-63) :
'No que concerne a supervisão da execução do objeto do referido Convênio, conclui-se que houve a efetiva execução do Convênio nº 718059/2009, de acordo com o Plano de Trabalho apresentado, restando pendente, apenas, a observação da justificativa apresentada no Título VII desta peça avaliativa para os próximos projetos eventualmente realizados em parceria com a União por intermédio do MTur.'
62.	E, mais, o referido relatório chega a apontar que 'os resultados obtidos foram muito bons, destacando-se a plena colaboração da Convenente, que disponibilizou pessoal para acompanhar todas as fases da vistoria. Em sua companhia foi efetuada a verificação da maioria dos bens e serviços contratados, conforme o plano de aplicação apresentado pela convenente' (peça 1, p. 62) , para, então, concluir que 'de modo geral, podemos concluir que o evento foi importante para o Estado do Piauí, principalmente, por ter divulgado as principais atividades culturais da região' (peça 1, p. 62) .
63.	Neste particular, parece despiciendo tecer comentários acerca da força probante do ato administrativo, materializado no Relatório de Supervisão in loco 352/2009 do Ministério do Turismo, que, por ser emitido por agente público competente e legalmente investido no cargo e no estrito exercício de atribuições dentro dos contornos legais e regulamentares, goza da presunção de legitimidade e veracidade.
64.	Como é sabido, a presunção de legitimidade diz respeito à conformidade do ato administrativo com a lei. Como consequência desse atributo, presumem-se, até prova em contrário, que os atos administrativos foram emitidos de acordo com a lei. A presunção de veracidade, por sua vez, é o atributo do ato administrativo que diz respeito aos fatos. Em decorrência desse atributo, presumem-se verdadeiros os fatos alegados pela Administração Pública. Com efeito, as certidões, atestados, declarações, informações e demais documentos fornecidos pela Administração são dotados de fé pública.
65.	De acordo com Maria Sylvia Zanella Di Pietro (in Maria Sylvia Zanella. Direito Administrativo. 30ª ed. Rio de Janeiro: Forense, 2017, p. 277-278) , variados são os fundamentos para justificar esses atributos do ato administrativo:
'1. o procedimento e as formalidades que precedem a sua edição, os quais constituem garantia de observância da lei; 
2. o fato de ser uma das formas de expressão da soberania do Estado, de modo que a autoridade que pratica o ato o faz com o consentimento de todos; 
3. a necessidade de assegurar celeridade no cumprimento dos atos administrativos, já que eles têm por fim atender ao interesse público, sempre predominante sobre o particular; 
4. o controle a que se sujeita o ato, quer pela própria Administração, quer pelos demais Poderes do Estado, sempre com a finalidade de garantir a legalidade; 
5. a sujeição da Administração ao princípio da legalidade, o que faz presumir que todos os seus atos tenham sido praticados de conformidade com a lei, já que cabe ao poder público a sua tutela.'
66.	Dessa feita, como inexiste nos autos prova que infirme a validade do ato administrativo materializado no Relatório de Supervisão in loco acima, este, repita-se, presume-se emitido com a observância da lei e enunciando a verdade sobre os fatos.
67.	Ademais, ecoa com o escrito acima o enunciado do Acórdão 4454/2014-TCU-Primeira Câmara, de relatoria do Min. Walton Alencar Rodrigues, que diz que 'os relatórios técnicos de auditoria, inspeção ou vistoria do tomador de contas contam com presunção de veracidade e legitimidade, descaracterizada apenas mediante apresentação de prova robusta em contrário'. 
68.	Acrescente-se, ainda, que no caso em tela não constam exames de ocorrência de sobrepreço, existe nexo de causalidade entre os recursos do ajuste e os pagamentos para as empresas intermediadoras (v. peça 1, p. 86, 93-100 e 103-104) e não constam questionamentos a respeito da execução das apresentações dos artistas contratados, o que acaba por recrudescer a convicção de ser indevida a cobrança de débito em relação à apresentação dos artistas.
69.	Assim delimitadas essas questões, cumpre, doravante, analisar a legalidade/ilegalidade do próprio procedimento de inexigibilidade (...) . 
70.	Nesse ínterim, bastante pertinentes são os julgados do TJ-PE e do STJ trazidos pelos responsáveis. 
71.	Pelo primeiro (TJ-PE - AGV 186785/PE 01867858, Relator: Ricardo de Oliveira Paes Barreto, Data de Julgamento: 29/10/2009, 8ª Câmara Cível) , tem-se que a contratação em exame em verdade contemplou um 'pacote' de artistas para apresentação sequenciada, em conformidade com a programação artístico-musical proposta pela produtora, programação essa que, considerada como um todo, era insuscetível de licitação, por inviabilidade concreta de competição, pelo que não haveria qualquer irregularidade na inexigibilidade de licitação. 
72.	Pelo segundo (STJ - AgRg no Ag 1353772/PE, rel. Min. Arnaldo Esteves Lima, j. 16.12.2010) , tem-se que o comando normativo do art. 2º, III, da Lei 8.666/93 impõe contratação de artista por meio de empresário exclusivo, contudo, essa inviabilidade não depende necessariamente da pré-existência de um contrato de exclusividade, podendo ocorrer de outras formas, razão pela qual não se haveria de falar em irregularidade, uma vez que sequer o contrato/carta de exclusividade é uma exigência unânime para a hipótese de inexigibilidade de licitação.
73.	Por outro lado, viu-se que a jurisprudência do TCU é vacilante (v. parágrafos 54, 55 e 56) , tendo entendido que a contratação direta de artistas e bandas musicais, sem a devida comprovação de contrato de representação exclusiva entre artistas e os empresários que intermediavam o negócio, com base na hipótese de inexigibilidade prevista no art. 25, inciso III, da Lei 8.666/93, ora constituiria grave infração à norma legal, que induz julgamento pela irregularidade das contas (Cláusula Terceira - Das Obrigações dos Partícipes, item II, alínea ll, do Termo de Convênio 718059/2009 - peça 1, p. 37, inclusive, está alinhada com essa intelecção) , ora constituiria mera impropriedade formal (tese apresentada pelos responsáveis) .
74.	Dessa feita,  a realidade fática impulsiona, excepcionalmente, para que se volva, neste caso em concreto, pelo entendimento de que a inobservância da contratação direta de artistas e bandas musicais, com base na hipótese de inexigibilidade prevista no art. 25, inciso III, da Lei 8.666/93, sem a devida comprovação de contrato de representação exclusiva entre os artistas e os empresários, pessoas físicas ou jurídicas, que intermediavam o negócio, seja caracterizadora de mera irregularidade formal, mormente porque, cabe frisar, o responsável João Luiz Lopes de Sousa já pleiteia, desde logo, a quitação do débito dos R$ 14.240,00 (valor original de 13/10/2010, data do pagamento, peça 1, p. 87-90) , demonstrando inequivocamente sua boa-fé.
75.	Destarte, tendo em vista a opção adotada pelo senhor João Luiz de fazer o pagamento parcelado da quantia dos R$ 14.240,00, referente à falta de comprovação da execução do convênio unicamente em relação aos 2 geradores de energia e aos 20 banheiros químicos previstos para o evento que não foram constatados no Relatório de Vistoria in loco, tem-se que sobre ele aplica-se a benesse de não haver a incidência de juros, na forma do parágrafo 1º do Ofício 1607/2017-TCU/SECEX-PI, de 6/12/2017 (peça 18, p. 1) .
76.	Ainda nesse comenos, consentaneamente com o art. 202, §§ 2º, 3º e 4º, c/c os arts. 217 e 218, todos do RI/TCU, tendo em vista que o responsável, Senhor João Luiz Lopes de Sousa, requisitou o pagamento da dívida e demonstrou sua boa-fé, é de se propor a fixação de novo e improrrogável prazo para o pagamento da dívida.
CONCLUSÃO
77.	Em face da análise promovida, propõe-se acolher parcialmente as alegações de defesa apresentadas, para que seja fixado novo e improrrogável prazo para quitação da dívida para o senhor João Luiz Lopes de Sousa.
PROPOSTA DE ENCAMINHAMENTO
78.	Diante do exposto, submetemos os autos à consideração superior, propondo ao Tribunal:
a) com fundamento nos arts. 1º, inciso I, 16, inciso II, 18 e 23, inciso II, da Lei 8.443/1992, c/c os arts. 1º, inciso I, 208, 214, inciso II, e consentaneamente com o art. 202, §§ 2º, 3º e 4º, c/c os arts. 217 e 218, do Regimento Interno, fixar novo e improrrogável prazo de quinze dias, a contar da notificação, para que o senhor João Luiz Lopes de Sousa (XXX.085.675-XX) comprove, perante este Tribunal, o recolhimento da dívida abaixo indicada aos cofres do Ministério do Turismo, atualizada monetariamente a partir da data respectiva, na forma da legislação em vigor: 
	VALOR ORIGINAL (R$) 
	DATA DA OCORRÊNCIA

	14.240,00
	13/10/2010

b) informar o responsável de que a liquidação tempestiva do débito atualizado monetariamente saneará o processo e permitirá que as contas sejam julgadas regulares com ressalva, dando-se-lhe quitação, nos termos do art. 12, § 2º, da Lei 8.443/1992 e do art. 202, § 4º, do Regimento Interno do TCU, ao passo que a ausência dessa liquidação tempestiva levará ao julgamento pela irregularidade das contas, com imputação de débito a ser atualizado monetariamente e acrescido de juros moratórios nos termos do art. 19 da Lei 8.443/1992, bem como à aplicação da multa prevista no art. 57 da mesma Lei 8.443/1992.
c) autorizar o pagamento da dívida em 36 parcelas mensais e consecutivas, nos termos do art. 26 da Lei 8.443/1992 c/c o art. 217 do Regimento Interno, fixando-lhe o prazo de quinze dias, a contar do recebimento da notificação, para comprovar perante o Tribunal o recolhimento da primeira parcela, e de trinta dias, a contar da parcela anterior, para comprovar o recolhimento das demais parcelas, devendo incidir sobre cada valor mensal, atualizado monetariamente, os juros de mora devidos, na forma prevista na legislação em vigor;
d) dar ciência, conforme sugerido pelo MPTCU, da deliberação que sobrevier à Procuradoria da República no Estado do Piauí, a título de subsídio à instrução do Procedimento Administrativo 1.27.000.000217/2013-43 (peça 2, p. 70 e 111 c/c peça 13, p. 7) ."
14.	 O Ministério Público junto ao TCU acompanhou parcialmente a proposta da SEC/PI, dela divergindo, no essencial, por vislumbrar responsabilidade solidária da empresa Global Comunicação e Assessoria Ltda. pelo débito parcial de R$ 14.240,00, atinente aos itens de infraestrutura, nos termos seguintes (peça 47) :
"II
	Mediante o Acórdão 1435/2017-TCU-Plenário, proferido em sede de consulta e mencionado pela unidade técnica, esta Corte entendeu que (Jurisprudência Selecionada do TCU) :
'Na contratação direta, por inexigibilidade de licitação, de profissional do setor artístico por meio de empresário exclusivo, a apresentação de autorização/atesto/carta de exclusividade restrita aos dias e à localidade do evento não atende aos pressupostos do art. 25, inciso III, da Lei 8.666/1993. Para tanto, é necessária a apresentação do contrato de representação exclusiva do artista consagrado com o empresário contratado, registrado em cartório.' 
'A apresentação de autorização/atesto/carta que confere exclusividade ao empresário do artista consagrado para dias e eventos específicos, em vez do necessário contrato de exclusividade registrado em cartório, para fins de contratação por inexigibilidade de licitação, representa impropriedade na execução do convênio e, por si só, não implica o julgamento pela irregularidade das contas, tampouco condenação em débito.'
	Posteriormente, esta Casa deliberou que a exigência de registro em cartório pode ser relativizada:
'Para fins de verificação da representação legal do artista contratado mediante inexigibilidade de licitação, a comprovação da validade e da autenticidade da carta de exclusividade, do contrato de exclusividade ou do instrumento de procuração não registrados em cartório pode se dar, também, a partir de informações complementares obtidas em pesquisas realizadas em bases de dados públicas ou privadas, ou junto aos signatários do convênio, entre outros meios possíveis.' (Acórdão 2649/2017-TCU-Plenário | Relator: Ministro Vital do Rêgo e Acórdão 12148/2018-TCU-Segunda Câmara | Relator: Ministro-Substituto Marcos Bemquerer) .
	Nesse sentir, isoladamente considerada, como bem pontuou a Secex/PI, a ausência do registro em cartório dos contratos e/ou das cartas de exclusividade (item 9.2.3.2 do Acórdão 1435/2017-TCU-Plenário) não é fato gerador de dano. No caso, registre-se, os contratos de cessão de direitos e obrigações e as cartas de exclusividade constam da peça 2, pp. 75/107.
	De outra parte, a jurisprudência desta Corte, mesmo após o entendimento adotado no aludido processo de consulta, oscila no tocante à exigibilidade de comprovação do pagamento dos cachês aos artistas/bandas contratados para execução do objeto do convênio. Nesta linha, seguem alguns julgados:
	'Na contratação de profissional do setor artístico com recursos de convênio, a ausência de recibo ou documento congênere que comprove o efetivo recebimento do cachê pelo artista ou por seu representante exclusivo implica a imputação de débito ao responsável com o consequente julgamento pela irregularidade das contas, uma vez que impede o estabelecimento do nexo causal entre os recursos transferidos e os serviços artísticos prestados.' (Acórdão 11867/2018-TCU-Primeira Câmara | Relator: Ministro Benjamin Zymler, Acórdão 5833/2018-TCU-Primeira Câmara | Relator: Ministro Bruno Dantas e Acórdão 5823/2018-TCU-Primeira Câmara | Relator: Ministro Benjamin Zymler) 
	'A empresa que, no âmbito da execução de convênios com recursos federais, intermedeia a contratação de artista consagrado por meio de inexigibilidade de licitação (art. 25, inciso III, da Lei 8.666/1993) responde solidariamente com o gestor convenente, caso configurado débito pela não comprovação do efetivo recebimento do cachê pelo artista ou por seu representante exclusivo, situação esta que impede o estabelecimento do nexo entre os recursos transferidos e os serviços artísticos prestados.' (Acórdão 6328/2018-TCU-Primeira Câmara | Relator: Ministro Bruno Dantas) 
	'Na contratação de profissional do setor artístico com recursos de convênio, é indevida a exigência de recibo ou documento congênere que comprove o efetivo recebimento do cachê pelo artista ou seu representante exclusivo como condição para o reconhecimento do nexo de causalidade, quando o termo de convênio não contempla tal exigência.' (Acórdão 2256/2019-TCU-Segunda Câmara | Relator: Ministro Aroldo Cedraz) 
	'Na contratação de profissional do setor artístico com recursos de convênio, confirmada a execução física do evento e atestada a correspondência dos dados da nota fiscal com os do extrato bancário, não é exigível a comprovação da transferência dos valores ao artista pela empresa intermediária, se não houver previsão contratual nesse sentido ou se não houver indícios ou evidências de fraude na representação do artista, de superfaturamento nos valores do cachê ou de outra circunstância relevante na fase de contratação ou de liquidação das despesas. (Acórdão 7198/2018-TCU-Segunda Câmara | Relator: Marcos Bemquerer) 
	O Convênio 718059/2009, ora em análise, assinado em 3/12/2009 (peça 1, pp. 32/50) , não previu expressamente a obrigação de o convenente exigir do contratante dos artistas e/ou bandas e/ou grupos documento comprobatório do efetivo recebimento do cachê por parte destes, a ser apresentado no ato da prestação de contas, embora a Portaria MTur 153, de 6/10/2009, vigente à época, já contivesse tal exigência no art. 17, § 2º [segundo o qual 'o convenente deverá exigir do contratante dos artistas e/ou bandas e/ou grupos documento comprobatório do efetivo recebimento do cachê por parte dos mesmos, a ser apresentado no ato da prestação de contas.']
	Tratando mais uma vez do tema, em recente deliberação proferida nos autos do processo TC Processo 024.774/2014-6, após ampla discussão da matéria, esta Corte decidiu, em 24/4/2019, por maioria de votos, vencidos os Ministros Walton Alencar Rodrigues (Revisor) e Augusto Sherman Cavalcanti, mediante o Acórdão 936/2019-TCU-Plenário (grifou-se) : 
	'9.5. dar ciência ao Ministério do Turismo, no que tange ao uso de recursos públicos de novos convênios para contratação de produtoras e artistas com fundamento no art. 25, inciso III, da Lei 8.666/1993, do disposto nos itens a seguir, para que seja considerado na formalização e exame das respectivas prestações de contas:
	9.5.1. a existência de instrumentos de procuração, cartas de exclusividade e outros documentos de caráter temporário, conferidos a empresas intermediárias, por artistas ou por seus representantes exclusivos, como resultado das tratativas para a realização de eventos custeados com recursos federais, não configura a hipótese de inviabilidade de competição, prevista no art. 25, caput, da Lei 8.666/1993;
	9.5.2. havendo a possibilidade de competição entre interessados na realização de shows artísticos, a legislação impõe a instauração de processo licitatório, que assegure a igualdade de condições aos interessados em oferecer o serviço e possibilite a contratação da proposta mais vantajosa para a administração;
	9.5.3. os documentos mencionados no subitem 9.5.1, associados a notas fiscais emitidas pelas intermediárias, se desacompanhados de documentos comprobatórios dos valores cobrados pelos artistas, a título de cachê, e o seu efetivo recebimento, emitidos pelos próprios artistas ou por seus representantes exclusivos, não se prestam a elidir eventual débito na aplicação de recursos federais;
	9.5.4. o gestor que cria mecanismos ilícitos, ou omite dados, para dificultar ou impedir que se meça, com exatidão, o superfaturamento por ele patrocinado, não pode exigir que o débito resultante da sua conduta irregular seja aferido com absoluta precisão, porque a imposição de tal encargo aos órgãos de controle resultaria em prestigiar a torpeza do faltoso e subverter o valor republicano presente no princípio sensível da prestação de contas.' 
	À luz desse recente entendimento, e considerando a acentuada controvérsia até então existente sobre a matéria no âmbito deste Tribunal, o MP de Contas entende que podem ser acolhidas as alegações de defesa dos responsáveis solidários acerca da ausência de comprovantes de pagamento dos cachês aos artistas/bandas indicados no plano de trabalho, nas notas fiscais e na relação de pagamentos, no total de R$ 363.060,00  (= R$ 145.060,00 + R$ 218.000,00, peça 1, pp. 67/8, 86/7, 93 e 98) . 
	O Ministério Público de Contas também concorda com a proposta da unidade técnica de não acolhimento das alegações de defesa do Sr. João Luiz Lopes de Sousa, ex-prefeito, e da empresa Global Comunicação e Assessoria Ltda. acerca da execução parcial do objeto do Contrato Administrativo 103/2009 (peça 1, pp. 117/20) , ante a não comprovação de 2 unidades de geradores de energia, no valor de R$ 9.480,00, e de 20 unidades de banheiros químicos, no montante de R$ 4.760,00 (peça 1, p. 87) , totalizando R$ 14.240,00.
	Nesse particular, tanto na fase interna (em 5/1/2010) como em sede de alegações de defesa, o ex-prefeito argumentou o seguinte (peça 1, pp. 79/80, e peça 38, pp. 10/1 e 14) : 
	a) os 20 banheiros químicos não localizados pela vistoria estavam dispostos no local das apresentações ('Arte na Feira', que acontece no Mercado Municipal e que é uma etapa do Festival Cultural) ; 
	b) sobre a quantidade de geradores, 'o quarto equipamento estava no Mercado Municipal na 'Arte na Feira', em vista que tínhamos um terceiro palco para apresentações durante o dia'. 'No plano de trabalho, foi disposto apenas 1 (um) palco, e no evento foi utilizado som, palco e outros itens muito além do plano de trabalho, o que demonstra todo o interesse da municipalidade em fomentar o fluxo turístico e a valorização da autoestima do povo de Água Branca';
	c) 'no que tange aos 20 (vinte) banheiros químicos e aos 2 (dois) grupos geradores de energia, houve apresentação de justificativa pela Prefeitura Municipal constante no volume 2 dos documentos, às páginas 56 e 57. Ali, explicou-se que tais materiais foram utilizados no evento 'Arte na Feira', ocorrido na mesma data, mas em localidade diversa daquela em que efetuada a verificação in loco";
	d) 'em que pesem os esforços do demandado para buscar, anos após a realização do evento, a comprovação de utilização dos materiais, não obteve êxito nessa tarefa'. 
	Nesse cenário, o Sr. João Luiz requereu o pagamento parcelado da dívida de R$ 14.240,00 em 36 prestações mensais e o julgamento de suas contas pela regularidade com ressalva, por estar 'atestada a boa-fé a partir dos elementos constantes nos autos' e 'constatada a inexistência de outras irregularidades' (peça 38, pp. 14/5) . 
	Como visto, a Secex/PI reconheceu a boa-fé do responsável e propôs a fixação de novo e improrrogável prazo para recolhimento da dívida.  
	Segundo noticiado pela imprensa regional, o Festival Cultural de Água Branca/PI teve uma programação variada, incluindo feira de artesanato realizada no Mercado Municipal (v.g., peças 1, pp. 79/80, e 2, pp. 5/18 e 56/7) . 
	De acordo com as defesas acostadas ao processo, os 20 banheiros químicos e os 2 grupos geradores de energia faltantes teriam sido utilizados justamente na 'Arte na Feira', evento também integrante do Festival Cultural, mas promovido em local distinto (Mercado Municipal) .
	Assim, considerando que a supervisão efetuada pelo Ministério do Turismo limitou-se à Praça de Eventos José Pereira Lopes (peça 1, p. 56) , único local indicado na proposta do projeto como de realização do festival de cultura (peça 1, p. 11) , pode-se entender que houve apenas um equívoco do ex-prefeito e, por isto, reconhecer sua boa-fé, com a fixação de novo e improrrogável prazo para recolhimento do valor devido. 
	A propósito, a jurisprudência assente nesta Corte tem a orientação que segue:
'Em caso de parcelamento da dívida antes do julgamento de mérito das contas, os acréscimos legais incidentes sobre cada parcela devem se restringir à atualização monetária. Contudo, no julgamento definitivo, a não imposição de juros moratórios sobre o débito liquidado dependerá do reconhecimento da boa-fé do responsável e da inexistência de outras irregularidades nas contas.' (Acórdão 7496/2017-TCU-Primeira Câmara | Relator: Bruno Dantas e Acórdão 9529/2017-TCU-Segunda Câmara | Relator: Aroldo Cedraz) 
'Em caso de parcelamento de débito, reconhecida a boa-fé do responsável, os acréscimos legais incidentes sobre cada parcela devem se restringir à atualização monetária.' (Acórdão 6812/2014-TCU-Segunda Câmara | Relator: Marcos Bemquerer) 
	Ainda de acordo com os precedentes emanados do TCU:
'O exame da boa-fé para fins de concessão de novo prazo para o recolhimento do débito sem a incidência de juros de mora (art. 202 do Regimento Interno do TCU) , quando envolver pessoa jurídica de direito privado, será feito, em regra, em relação à conduta de seus administradores, uma vez que os atos destes obrigam a pessoa jurídica, desde que exercidos nos limites dos poderes definidos no ato constitutivo da entidade.' (Acórdão 14193/2018-TCU-Primeira Câmara | Relator: Weder de Oliveira e Acórdão 13232/2016-TCU-Segunda Câmara | Relator: Raimundo Carreiro, entre outros) .
	Na visão do MP de Contas, por se tratar de dívida solidária e considerando que o equívoco do ex-prefeito contaminou a atuação da empresa contratada, a fixação do novo prazo deve alcançar não somente o Sr. João Luiz Lopes de Sousa, mas também a empresa Global Comunicação e Assessoria Ltda. 
III
	Em face do que restou apurado nos autos, o Ministério Público de Contas manifesta-se parcialmente de acordo com a proposição da unidade técnica, propondo, entre outros ajustes no encaminhamento, retificar a data de origem da dívida (de 13/10/2010 para 13/1/2010) e o cofre credor do débito (Tesouro Nacional em vez de Ministério do Turismo) , abater o montante de R$ 2.100,00 do valor devido (GRU de 2/3/2010, à peça 1, p. 105, e extratos à peça 1, pp. 106/9) e excluir a previsão de juros de mora no curso do recolhimento parcelado, ante o reconhecimento da boa-fé do Sr. João Luiz Lopes de Sousa.
	A proposta do MP de Contas é, pois, a seguinte: 
a) acolher, na íntegra, as alegações de defesa apresentadas pela R. Comunicações e Marketing Ltda., excluindo-a da relação processual, e apenas parcialmente as alegações do ex-prefeito João Luiz Lopes de Sousa e da empresa Global Comunicação e Assessoria Ltda.;
b) fixar novo e improrrogável prazo de 15 (quinze) dias, a contar da notificação, nos termos do art. 12, §§ 1º e 2º, da Lei 8.443/1992, e do art. 202, §§ 2º e 3º, do Regimento Interno/TCU, para que o Sr. João Luiz Lopes de Sousa (XXX.085.675-XX) , ex-prefeito de Água Branca/PI, e a empresa Global Comunicação e Assessoria Ltda. - ME (09.048.720/0001-00) comprovem, perante este Tribunal, o recolhimento da dívida solidária aos cofres do Tesouro Nacional, atualizada monetariamente desde a data indicada até o efetivo recolhimento, abatendo-se, na execução, a quantia já satisfeita (Súmula TCU 128) , na forma da legislação em vigor:
	VALOR ORIGINAL (R$) 
	DATA DA OCORRÊNCIA

	14.240,00 (D) 
	13/1/2010 

	2.100,00 (C) 
	2/3/2010 

	c) informar aos responsáveis que a liquidação tempestiva do débito, com a incidência apenas da atualização monetária, sanará o processo e permitirá que as contas sejam julgadas regulares com ressalva, dando-lhes quitação, nos termos dos arts. 12, § 2º, da Lei 8.443/1992 e 202, § 4º, do Regimento Interno/TCU, ao passo que o não recolhimento da dívida ensejará o julgamento pela irregularidade das contas, com a condenação em débito, a ser atualizado monetariamente e acrescido de juros moratórios nos termos do art. 19 da Lei 8.443/1992, bem como a aplicação da multa prevista no art. 57 da mesma lei; 
	d) autorizar o pagamento da dívida em até 36 parcelas mensais e consecutivas, nos termos dos arts. 26 da Lei 8.443/1992 e 217 do Regimento Interno/TCU, fixando o prazo de quinze dias, a contar do recebimento da notificação, para os responsáveis comprovarem, perante o Tribunal, o recolhimento da primeira parcela, e de trinta dias, a contar da parcela anterior, para comprovarem o recolhimento das demais parcelas, devendo incidir atualização monetária sobre cada valor mensal, na forma prevista na legislação em vigor; 
	e) dar ciência da deliberação que sobrevier aos responsáveis, ao Procurador-Chefe da Procuradoria da República no Estado do Piauí (Inquérito Civil Público 1.27.000.000217/2013-43, peça 2, pp. 70 e 111) e ao juízo da Seção Judiciária do Piauí no qual tramita ação civil de improbidade administrativa acerca do evento em análise nesta TCE (1ª Vara de Teresina, Processo 0010941-81.2014.4.01.4000) ."
	É o Relatório.

8.1. da empresa Global Comunicação e Assessoria Ltda.:  Igor Martins Ferreira, OAB/PI 5085;
8.2. da empresa R. Comunicações e Marketing Ltda.: João Ulisses de Britto Azedo, OAB/PI  3.446; Bruno Milton Sousa Batista, OAB/PI 5150.

Procurador Júlio Marcelo de Oliveira.

TOMADA DE CONTAS ESPECIAL. MINISTÉRIO DO TURISMO. CONVÊNIO. APOIO A FESTIVIDADE. CONTRATAÇÃO DIRETA DE EMPRESAS PRODUTORAS. INTERMEDIAÇÃO DE ARTISTAS. INEXISTÊNCIA DE CONTRATO DE EXCLUSIVIDADE REGISTRADO EM CARTÓRIO. FALTA DE COMPROVAÇÃO DO PAGAMENTO DE CACHÊS. INEXECUÇÃO PARCIAL DE ITENS DE INFRAESTRUTURA. ACOLHIMENTO PARCIAL DAS ALEGAÇÕES DE DEFESA. EXTROMISSÃO DAS EMPRESAS PRODUTORAS DA RELAÇÃO PROCESSUAL. RECONHECIMENTO DA BOA-FÉ DO EX-GESTOR. A composição da prestação de contas de convênio firmado pelo Ministério do Turismo deve observar a legislação vigente à época da celebração da avença e o prescrito no termo de ajuste, sendo sempre necessário que o cumprimento do objeto pelo convenente reste indubitavelmente comprovado, conforme entendimento assentado por este Tribunal no Acórdão 1.459/2012-Plenário. Caso os documentos enumerados no art. 28 Instrução Normativa STN 1/1997 e no art. 58 da então vigente Portaria Interministerial 127/2008 não sejam suficientes para comprovar a execução do objeto do convênio, podem ser exigidos outros elementos de prova. Conforme entendimento veiculado no subitem 9.2.3 do Acórdão 1.435/2017-Plenário, a ausência de contrato de exclusividade entre o artista/banda e o empresário registrado em cartório pode não ensejar, por si só, o julgamento pela irregularidade das contas, a depender das circunstâncias inerentes a cada caso concreto. Diante do atesto inequívoco da realização do evento pelo concedente e da demonstração, por meio dos documentos de execução de despesa integrantes da prestação de contas, do nexo de causalidade existente entre a movimentação dos recursos federais e a consecução das metas físicas pactuadas, a possível incompatibilidade da contratação de intermediação de atrações artísticas com o disposto pelo art. 25, inciso III, da Lei 8.666/1992, não implica débito. Reconhecida a boa-fé do gestor, fixa-se novo e improrrogável prazo para que ele comprove o recolhimento, ao Tesouro Nacional, das quantias, atualizadas monetariamente, referentes à inexecução parcial de itens de infraestrutura que não comprometeram a realização do evento.

TOMADA DE CONTAS ESPECIAL (TCE)

Secretaria de Controle Externo no Estado do Piauí - Secex/PI, atual Secretaria do TCU no Estado do Piauí - SEC/PI.

2.	Os recursos federais pactuados, no montante de R$ 500.000,00, foram transferidos em parcelas de R$ 300.000,00 (05/01/2010) e R$ 200.000,00 (08/01/2010) , cabendo ao convenente contrapartida no valor de R$ 30.000,00.
3.	Acolhendo proposta do Ministério Público junto a esta Corte, representado pelo Procurador Júlio Marcelo de Oliveira, determinei a citação do Sr. João Luiz Lopes de Sousa, Prefeito na gestão 2009/2012, em solidariedade com:   
	a) a empresa Global Comunicação e Assessoria Ltda., pela quantia original de R$ 159.300,00, assim discriminada: 
	a.1) R$ 14.240,00 decorrente da execução parcial do objeto do Contrato Administrativo 103/2009, ante a não comprovação de instalação de 2 geradores de energia e de 20 banheiros químicos, nos valores de R$ 9.480,00 e R$ 4.760,00, respectivamente; 
	a.2) R$ 145.060,00 devido à não comprovação do nexo de causalidade entre os recursos federais transferidos e as despesas com o pagamento de atrações artísticas indicadas na prestação de contas (Trombone e Cia., R$ 54.260,00; Mary Jane, R$ 42.000,00; Soraia Castelo Branco, R$ 12.000,00; Vavá Ribeiro R$ 18.800,00; e Lázaro do Piauí, R$ 18.000,00) , em face da ausência dos contratos de exclusividade e/ou de cartas de exclusividade registrados em cartório e dos comprovantes de pagamento dos cachês; 
	b) a empresa R. Comunicações e Marketing Ltda., pelo valor original de R$ 218.000,00, devido à não comprovação do nexo de causalidade entre os recursos federais transferidos e as despesas com o pagamento de atrações artísticas indicadas na prestação de contas (Jerry Adriani, R$ 72.000,00; Geraldo Azevedo, R$ 74.000,00; Geraldinho Lins, R$ 72.000,00) , em face da ausência dos contratos de exclusividade e/ou de cartas de exclusividade registrados em cartório e dos comprovantes de pagamento dos cachês aos artistas/bandas indicados no plano de trabalho.
4.	Ao analisar as alegações de defesa dos três responsáveis, o Auditor Federal de Controle Externo refutou as seguintes questões preliminares:
	a) prescrição das medidas administrativas para recuperação do débito, devido à regra da imprescritibilidade albergada no art. 37, § 5º, da Constituição Federal;
	b) prescrição da pretensão punitiva, porque subordinada ao prazo decenal fixado no art. 205 do Código Civil, conforme entendimento adotado por esta Corte no Acórdão 1441/2016-TCU-Plenário (Redator Min. Walton Alencar Rodrigues) , prazo esse interrompido em 10/10/2017 pelo ato que ordenou a citação dos responsáveis; 
	c) ofensa ao princípio da ampla defesa pelo transcurso de longo prazo desde os fatos impugnados, porque, analogamente ao disposto no art. 6º, inciso II, da IN/TCU 71/2016, que trata de hipótese de dispensa da instauração de TCE, somente se considera como longo o interregno superior a 10 anos entre os fatos apurados e a primeira notificação dos responsáveis pela autoridade administrativa competente; ainda assim, seria necessário demonstrar o efetivo prejuízo à defesa;
	d) prejuízo à defesa pela informação de débitos conflitantes, esclarecendo-se que, em conformidade com o que dispõem os arts. 12, § 2º, e 19 da Lei 8.443/1992, o primeiro valor mencionado na citação recebe apenas correção monetária, na hipótese de reconhecimento da boa-fé, e o segundo sofre também a incidência de juros, em caso de rejeição das alegações de defesa.
5.	No mérito, o AUCE destaca não existir dúvida sobre a execução física do evento, atestada em relatório da vistoria in loco efetuada por técnico do Ministério concedente. Naquela ocasião, foram impugnados apenas itens de infraestrutura no valor de R$ 14.240,00, previstos no plano de trabalho, mas não localizados no local das apresentações artísticas. O ex-Prefeito justificou que tais itens foram instalados em sítio distinto, mas também integrante do festival, e, devido ao seu equívoco, dispõe-se a pagar a referida quantia parceladamente.  
6.	No que diz respeito à execução financeira do evento, diz o autor da instrução que a falta de comprovantes de pagamento de cachês, devido pelas empresas produtoras do evento às bandas e artistas, não deve impactar o mérito da prestação de contas, por se tratar de documentos não exigidos no instrumento do convênio.  
7.	Acrescenta que a ausência de registro em cartório do contrato de representação entre os artistas e as empresas contratadas pela Prefeitura não impede a formação do nexo de causalidade entre o gasto dos recursos e a realização das metas pactuadas, porque esse liame pode ser aferido por meio da verificação dos documentos integrantes da prestação de contas, que são compatíveis entre si, complementado como o atesto da realização do evento pelo concedente. 
8.	Quanto à contratação direta das empresas intermediadoras, efetuada sem apoio em contrato de exclusividade de representação dos artistas registrado em cartório, sustenta que possível ofensa ao art. 25, inciso III, da Lei 8.666/1993, em que pese possível reflexo no mérito da TCE, deve ser tratada de forma dissociada da execução financeira do evento. 
9.	Assim, a proposta de encaminhamento uniforme da então Secretaria de Controle Externo no Estado do Piauí - Secex/PI, atual Secretaria do TCU no Estado do Piauí - SEC/PI, contempla o acolhimento das alegações de defesa das empresas contratadas e do ex-Prefeito, para afastar o débito referente às apresentações artísticas, bem como o acolhimento parcial das alegações de defesa do Sr. João Luiz Lopes de Sousa no tocante ao débito de R$ 14.240,00, quanto à inexecução parcial de itens de infraestrutura, com a fixação de novo e improrrogável prazo para pagamento da dívida.
10.	O Ministério Público junto ao TCU acompanha, em parte, a análise da Unidade Técnica. Quanto ao registro em cartório de contratos e/ou cartas de exclusividade, que o subitem 9.2.3.2 do Acórdão 1435/2017-TCU-Plenário (Relator Ministro Vital do Rêgo) declara ser necessário para caracterizar a inviabilidade de licitação, defende que a exigência pode ser relativizada, não sendo fato gerador de dano quando puder ser comprovada por outros meios, a exemplo do que restou decidido nos Acórdão 2649/2017-TCU-Plenário (Relator Ministro Vital do Rêgo) e 12148/2018-Segunda Câmara, no qual atuei como Relator. No caso em exame, a inviabilidade de competição é demonstrada pelos contratos de cessão de direitos e obrigações e as cartas de exclusividade cujos cedentes tiveram a autenticidade de suas assinaturas reconhecidas em cartório.  
11.	No tocante à ausência de comprovação do pagamento dos cachês, reforça que o Convênio em análise, assinado em 3l/12/2009, não previu expressamente a obrigação de o convenente exigir, da empresa contratada, documento comprobatório do efetivo recebimento pelos artistas, bandas ou grupos, embora a Portaria MTur 153, de 06/10/2009, vigente à época, já contivesse tal exigência.
12.	Ademais, anota que, diante da oscilação da jurisprudência no tocante à exigibilidade de comprovação do pagamento dos cachês, por meio do Acórdão 936/2019-TCU-Plenário, de 24/04/2019, esta Corte decidiu dar ciência ao Ministério do Turismo, no que tange a novos convênios para contratação de produtoras e artistas, de que as notas fiscais emitidas pelas empresas intermediárias não se prestarão a elidir débito na aplicação de recursos, se desacompanhados dos elementos comprobatórios da inviabilidade de competição para fins de realização de licitação e dos documentos comprobatórios dos valores cobrados pelos artistas e efetivamente por eles recebidos. 
13.	À luz desse posicionamento, o MP/TCU considera passíveis de acolhida as alegações dos responsáveis solidários quanto ao pagamento dos artistas, excluindo-se os débitos parciais nos valores de R$ 145.060,00 e R$ 218.000,00, bem como a empresa R. Comunicações e Marketing Ltda. da presente relação processual. 
14.	No que diz respeito ao débito pelos itens de infraestrutura, entende que o equívoco do ex-Prefeito contaminou a atuação da empresa contratada, razão pela qual a fixação de novo prazo para recolhimento da dívida deveria alcançar não somente o Sr. João Luiz Lopes de Sousa, mas também a empresa Global Comunicação e Assessoria Ltda. Adicionalmente, propõe retificar a data de origem da dívida de 13/10/2010 para 13/01/2010 e o cofre credor de Ministério do Turismo para Tesouro Nacional, abater do valor devido o montante de R$ 2.100,00 recolhido ao Tesouro Nacional em 2/3/2010 e a previsão de juros de mora no curso do pagamento parcelado. 
15.	Feito esse resumo, passo a destacar que, por meio do Acórdão 1459/2012-TCU-Plenário (Relator Ministro Augusto Nardes) , este Tribunal deliberou que a composição da prestação de contas relativas a convênios firmados pelo Ministério do Turismo antes de 2010 deve observar a legislação vigente à época da celebração da avença e o prescrito no termo de ajuste, sendo sempre necessário que o cumprimento do objeto pelo convenente reste indubitavelmente comprovado. E que, caso os documentos enumerados no art. 28 da Instrução Normativa STN 1/1997 e no art. 58 da então vigente Portaria Interministerial 127/2008 não sejam suficientes para comprovar a execução do objeto do convênio, podem ser exigidos outros elementos de prova, tais como fotografias, jornais pós-evento, CDs, DVDs, entre outros.
16. 	Como bem apontado na instrução e no parecer que examinaram as alegações de defesa, a obrigação de o convenente exigir do contratante documento comprobatório do efetivo recebimento do cachê dos artistas e/ou bandas e/ou grupos, embora prevista na Portaria MTur 153, de 06/10/2009, não foi incorporada aos termos do Convênio em análise, assinado em 03/12/2009. Assim, a ausência desses comprovantes de pagamento não deve impactar negativamente o juízo sobre a gestão dos recursos.
17.	No que tange à necessidade de registro em cartório dos contratos de exclusividade para demonstrar a inviabilidade de licitação e justificar a contratação direta das empresas intermediadoras de atrações artísticas, por meio do Acórdão 1435/2017-TCU-Plenário (Relator Ministro Vital do Rêgo) esta Corte respondeu Consulta formulada pelo Ministério do Turismo, nos termos seguintes:
	"9.2.1. a apresentação apenas de autorização/atesto/carta de exclusividade que confere exclusividade ao empresário do artista somente para o (s) dia (s) correspondente (s) à apresentação deste, sendo ainda restrita à localidade do evento, não atende aos pressupostos do art. 25, inciso III, da Lei 8.666/1993, representando impropriedade na execução do convênio;
	9.2.2. do mesmo modo, contrariam o sobredito dispositivo legal as situações de contrato de exclusividade - entre o artista/banda e o empresário - apresentado sem registro em cartório, bem como de não apresentação, pelo convenente, do próprio contrato de exclusividade;
	9.2.3. tais situações, no entanto, podem não ensejar, por si sós, o julgamento pela irregularidade das contas tampouco a condenação em débito do (s) responsável (is) , a partir das circunstâncias inerentes a cada caso concreto, uma vez que a existência de dano aos cofres públicos, a ser comprovada mediante instauração da devida tomada de contas especial, tende a se evidenciar em cada caso, entre outras questões, quando: 
	9.2.3.1. houver indícios de inexecução do evento objeto do convênio; ou
	9.2.3.2. não for possível comprovar o nexo de causalidade, ou seja, que os pagamentos tenham sido recebidos pelo artista ou por seu representante devidamente habilitado, seja detentor de contrato de exclusividade, portador de instrumento de procuração ou carta de exclusividade, devidamente registrados em cartório."
18.	Mais recentemente, a questão da contratação de atrações artísticas por meio de empresa intermediária não detentora de contrato de exclusividade voltou a ser debatida por esta Corte no TC Processo 024.774/2014-6. Por meio do Acórdão 936/2019-TCU-Plenário (Relator Ministro José Múcio) , foi mantido o entendimento sobre a ilegalidade da contratação por inexigibilidade de licitação nessa situação, atraindo a irregularidade das contas e a aplicação da multa associada a essa hipótese, sem que caracterizem dano ao erário a mera intermediação por empresa que não seja empresária exclusiva ou a ausência dos comprovantes de pagamento do cachê dos artistas, quando desacompanhada de indícios de inexecução dos shows. 
19.	Na esteira dessa decisão, assiste razão à SEC/PI e ao MP/TCU quando afirmam que possível ofensa ao art. 25, inciso III, da Lei 8.666/1993 não seria suficiente para se imputar débito aos responsáveis, pois não há dúvida sobre o cumprimento do objeto, atestado pelo convenente, nem sobre o nexo de causalidade entre a movimentação financeira e os pagamentos às empresas produtoras, cuja compatibilidade é evidenciada pela prestação de contas. Assim, considero descaracterizado o dano decorrente das apresentações artísticas. 
20.	No que diz respeito à legalidade da contratação direta de empresas intermediadoras de atrações artísticas, destaque-se, inicialmente, que a ausência de contrato de exclusividade entre o artista/banda e o empresário registrado em cartório pode não ensejar, por si só, o julgamento pela irregularidade das contas sem licitação, a depender das circunstâncias inerentes a cada caso concreto, conforme declarado no subitem 9.2.3 do Acórdão 1435/2017-TCU-Plenário, acima transcrito.  
21.	No caso em exame, os contratos de cessão de direitos e obrigações e as cartas de exclusividade constam da peça 2, p. 75/107, não havendo dúvida quanto à autenticidade dos documentos, uma vez que as firmas dos signatários foram reconhecidas em cartório. Também não se questiona a realização do evento, atestada mediante supervisão in loco do concedente. Dessarte, entendo que a ausência de registro em cartório das cartas de autorização concedidas pelos artistas às empresas produtoras não tem o condão de macular o mérito das contas.   
22.	Persiste tão somente o débito de R$ 14.240,00, decorrente da não localização, no local destinado às atrações artísticas, de parte de itens de infraestrutura, cuja instalação competia à empresa Global Comunicação e Assessoria Ltda. Segundo alega o ex-Prefeito responsável pelo evento, tais equipamentos foram instalados em local distinto daquele previsto no plano de trabalho, mas também integrante do Festival de Cultura de Água Branca. 
23.	Acompanho a proposta da Unidade Técnica, no sentido de que seja fixado novo e improrrogável prazo, nos termos do art. 12, § 2º, para que o Sr. João Luiz Lopes de Sousa promova o recolhimento parcelado, ao Tesouro Nacional, da quantia referente a esses itens, acrescida tão somente de correção monetária a partir de 13/01/2010, até a data dos efetivos recolhimentos, abatendo-se o valor de R$ 2.100,00 restituído em 02/03/2010. 
24.	A justificativa oferecida pelo gestor para que os equipamentos não tenham sido encontrados no local previsto no Plano de Trabalho demonstra a existência de falha da municipalidade em orientar a atuação da empresa prestadora de serviços, não havendo elementos suficientes para concluir que a empresa Global Comunicação e Assessoria Ltda. tenha descumprido o contrato que celebrou junto ao Município. Por isso, com as vênias de estilo por divergir do Ministério Público, entendo que não assiste responsabilidade à produtora pela falha constatada, em razão do que proponho que ela seja excluída da presente relação processual, assim como a empresa R. Comunicações e Marketing Ltda. 
25.	Dessarte, manifesto-me por que seja adotada a deliberação que ora submeto a este Colegiado.
T.C.U., Sala das Sessões, em 07 de maio de 2020.
MARCOS BEMQUERER COSTA
Relator